ACORDAO-COMPLETO-2579348

ACÓRDÃO 797/2023 ATA 16/2023 - PLENÁRIO

VISTOS, relatados e discutidos estes autos de desestatização para acompanhamento dos procedimentos e ciclos decorrentes da Oferta Permanente, sob o regime de Concessão, de Blocos Terrestres e Marítimos com Risco Exploratório e de Áreas com Acumulações Marginais (OPC 2022.1) , com vistas à outorga de contratos de concessão para atividades de exploração, reabilitação e produção de petróleo e gás natural, a ser realizada pela ANP.
ACORDAM os Ministros do Tribunal de Contas da União, reunidos em Sessão do Plenário, ante as razões expostas pelo Relator e com fundamento no art. 43 da Lei 8.442/1993; no art. 258, inciso II, do Regimento Interno do TCU; nos arts. 8º, § 3º, inciso III; 11, inciso III, e 17 da Resolução-TCU 294/2018 e nos arts. 9, inciso I, e 10, da Resolução-TCU 315/2020, em:
9.1. considerar, sob o ponto de vista formal, e dado o escopo definido para a análise da presente desestatização pela Auditoria Especializada em Petróleo, Gás Natural e Mineração, que a Agência Nacional do Petróleo, Gás Natural e Biocombustíveis (ANP) atendeu aos aspectos de tempestividade, completude e suficiência técnica dos elementos apresentados por meio do acervo documental inerente à Oferta Permanente de Concessão (OPC) revisão 2022.1;
9.2. tornar pública esta deliberação, bem como o relatório e voto que a fundamentam, mantendo a classificação de sigilo das demais peças que integram os autos;
9.3. comunicar esta decisão à Agência Nacional do Petróleo, Gás Natural e Biocombustíveis, ao Conselho Nacional de Política Energética e ao Ministério de Minas e Energia;
9.4. restituir o processo à AudPetróleo para o acompanhamento das providências seguintes à publicação do edital, incluindo a realização de eventuais ciclos competitivos com base no edital da OPC 2022.1, nos termos da IN-TCU 81/2018.

Processo de desestatização relativo ao acompanhamento dos procedimentos e ciclos decorrentes da Oferta Permanente sob o regime de Concessão (OPC) para outorga de contratos para exploração de petróleo e gás natural.

3. Interessado: Tribunal de Contas da União

13.1. Ministros presentes: Walton Alencar Rodrigues (na Presidência), Augusto Nardes, Jorge Oliveira (Relator), Antonio Anastasia e Jhonatan de Jesus.
13.2. Ministros-Substitutos convocados: Augusto Sherman Cavalcanti e Weder de Oliveira.

JORGE OLIVEIRA

Trata-se de acompanhamento dos procedimentos e ciclos decorrentes da Oferta Permanente, sob o regime de Concessão, de Blocos Terrestres e Marítimos com Risco Exploratório e de Áreas com Acumulações Marginais, com vistas à outorga de contratos de concessão para atividades de exploração, reabilitação e produção de petróleo e gás natural, a ser realizada pela ANP.
2. 	Nesta oportunidade, se examina a versão 2022.1 do edital de Oferta Permanente.
3.	A instrução de mérito da Unidade de Auditoria Especializada em Petróleo, Gás Natural e Mineração (AudPetróleo) foi apresentada na peça 17 e obteve anuência do dirigente da unidade (peça 19) . Uma vez que a versão completa possui informações estratégicas que, se tornadas públicas neste momento, podem prejudicar a publicação do edital, transcrevo a versão anexada à peça 16, em que são omitidos os dados classificados como sigilosos:
"INTRODUÇÃO
Trata-se de processo de desestatização para acompanhamento, nos termos da Instrução Normativa (IN) TCU 81/2018, dos procedimentos e ciclos decorrentes da Oferta Permanente, sob o regime de Concessão, de Blocos Terrestres e Marítimos com Risco Exploratório e de Áreas com Acumulações Marginais (OPC 2022.1) , com vistas à outorga de contratos de concessão para atividades de exploração, reabilitação e produção de petróleo e gás natural, a ser realizada pela Agência Nacional do Petróleo, Gás Natural e Biocombustíveis (ANP) .
A presente instrução tem como finalidade analisar a documentação encaminhada pela Agência em atenção ao disposto no art. 3º da sobredita Instrução Normativa, qual seja, o conjunto documental relativo aos estudos de viabilidade técnica, econômica e ambiental, além das minutas do instrumento convocatório (versão 2022.1 do edital) e respectivos anexos, incluindo as minutas dos instrumentos contratuais, devidamente consolidados com os resultados decorrentes das consultas e audiências públicas realizadas.
CONTEXTUALIZAÇÃO E HISTÓRICO
A Oferta Permanente consiste em um processo de oferta contínua, para licitação, de blocos exploratórios e áreas com acumulações marginais localizados em quaisquer bacias terrestres ou marítimas. Inicialmente limitada a áreas sujeitas a contratos sob o regime de concessão, com base na autorização dada pela Resolução CNPE 17/2017 (alterada pela Resolução CNPE 3/2020) , com a Resolução CNPE 27/2021 a Oferta Permanente passou a ser o sistema preferencial para oferta de quaisquer áreas para exploração e produção de petróleo e gás natural - ficando condicionados, entretanto, à deliberação específica do CNPE os blocos na área do Pré-sal ou em áreas estratégicas. 
A regência normativa das licitações para a outorga de áreas para exploração e produção de petróleo e gás natural inclui o art. 177 da Constituição Federal de 1988 e as Leis 9.478/1997 (Lei do Petróleo) e 12.351/2010 (Regime de Partilha) e, ainda, as Resoluções ANP (RANP) 18/2015 e 24/2013, que tratam dos procedimentos para a realização das licitações de blocos para a concessão das atividades de exploração, reabilitação e produção, nos modelos de concessão e partilha de produção, respectivamente. 
O primeiro edital da Oferta Permanente sob o regime de Concessão (OPC) foi lançado em 2019, com atualizações em 2020 e 2021, tendo sido realizados 3 ciclos competitivos completos até o momento. O exame do edital atualmente em vigor, no âmbito do TCU, foi objeto do processo TC Processo 015.456/2020-0, que cuidou também dos procedimentos relativos ao 3º Ciclo da Oferta Permanente, conforme o escopo então definido para a fiscalização. Já a Oferta Permanente para as áreas sujeitas ao regime de Partilha de Produção (OPP) foi lançada em 2022, estando em curso os procedimentos de seu primeiro ciclo competitivo (no TCU, é objeto do TC Processo 043.020/2021-6) .
A modelagem da OPC observa, em termos procedimentais, o rito estabelecido na Resolução ANP 18/2015, que dispõe sobre a realização de licitações sob o regime de concessão, e é constituída das mesmas etapas das demais rodadas de licitações realizadas pela ANP, quais sejam:
publicação do pré-edital;
realização da audiência pública, que poderá ser precedida de consulta pública;
publicação do edital;
inscrição e pagamento da taxa de participação;
aporte de garantias de oferta;
apresentação e julgamento de ofertas;
qualificação das licitantes vencedoras da sessão pública de apresentação de ofertas;
adjudicação do objeto e homologação da licitação; e
assinatura do contrato de concessão.
Após a publicação do edital de licitações, entretanto, a OPC se diferencia das rodadas de licitações comumente realizadas pela ANP no que diz respeito à periodicidade em que ocorrem as demais etapas do processo, operando em ciclos de concorrência periódicos. As inscrições podem ser realizadas a qualquer tempo e os ciclos de oferta permanente são iniciados a partir da verificação de interesse por parte das licitantes inscritas, materializado na apresentação de garantias de oferta acompanhadas de declaração indicando os setores de interesse. 
A partir dessa manifestação de interesse, a Comissão Especial de Licitação (CEL) , constituída pela ANP, divulga um cronograma do ciclo da OPC iniciado, com duração de, no máximo, 120 dias (alteração introduzida na versão do edital ora sob análise; antes era de, no máximo, 90 dias) entre a aprovação da declaração dos setores de interesse acompanhada de garantia de oferta e data da sessão pública de apresentação de ofertas. Cada um dos ciclos é composto pelas etapas de 'd' a 'i', descritas acima.
Além das datas de abertura do ciclo e de realização da sessão pública de apresentação de ofertas, o cronograma deve indicar as datas limite para inscrição e pagamento da taxa de participação, apresentação de garantias de oferta acompanhadas de declaração de interesse, divulgação dos setores em oferta no ciclo, apresentação de garantias de oferta adicionais, apresentação dos documentos de qualificação, adjudicação do objeto e homologação da licitação, envio dos documentos de assinatura dos contratos de concessão, pagamento dos respectivos bônus de assinatura e celebração dos termos contratuais.
Haverá tantas etapas de sessão pública, qualificação, adjudicação, homologação e assinatura quantos forem os ciclos de Oferta Permanente, de acordo com o interesse das licitantes inscritas, cabendo destacar que um novo ciclo só poderá ser iniciado após a realização da sessão pública de apresentação de ofertas do ciclo anterior (alteração introduzida na versão do edital ora sob análise; antes era somente após a adjudicação do objeto e homologação do resultado do ciclo anterior) .
 A figura a seguir, retirada do sítio eletrônico da ANP, ilustra o processo da Oferta Permanente de Concessão:
Figura 1 - Processo de Oferta Permanente sob o regime de Concessão

Fonte: https://www.gov.br/anp/pt-br/rodadas-anp/oferta-permanente/opc/ciclos-opc-encerrados (acesso em 24/1/2023) .
No âmbito do Tribunal de Contas da União, a fiscalização dos processos de desestatização, incluídas as concessões e permissões de serviço público e as outorgas de atividades econômicas reservadas ou monopolizadas pelo Estado - dentre os quais se inserem a OPC e a OPP - está atualmente disciplinada pela IN TCU 81/2018.
Considerando que a Oferta Permanente tem natureza contínua, seus instrumentos licitatórios (edital e minutas dos contratos) , que definem as áreas em oferta, as regras e os procedimentos para participação, estão sujeitos a alterações ao longo do tempo - tanto para inclusões, exclusões e adequações de blocos e áreas, como para aprimoramentos nas regras regentes do procedimento licitatório.
Dentro dessa dinâmica, considerando a necessidade de promover aprimoramentos nas regras do certame e seus instrumentos contratuais, além de incluir novos blocos e excluir aqueles arrematados na sessão pública de apresentação de ofertas do 3º Ciclo da OPC, realizada em 13/4/2022, a ANP encaminhou a este TCU, por meio do Ofício 75/2022/AUD/ANP-RJ-e, de 12/9/2022 (peça 2) , a documentação inicial prescrita na citada IN TCU 81/2018. A nova versão da OPC foi denominada, pela Agência, de 2022.1 - denominação esta que também será adotada na presente instrução.  
Em compasso, a ANP publicou, em 2/9/2022, novas versões do edital de licitações da OPC e dos respectivos modelos de contratos de concessão, abrindo período de consulta pública de 45 dias e agendando a realização de audiência pública para 25/10/2022.
Posteriormente, conforme previsto no cronograma apresentado no extrato de planejamento, a Agência Reguladora encaminhou, por meio do Ofício 120/2022/AUD/ANP-RJ-e, de 20/12/2022 (peça 6) , as versões finais do edital e modelos de contratos da OPC, acompanhados do respectivo acervo documental.
Tais documentos foram inicialmente recepcionados no retrocitado TC Processo 015.456/2020-0 (peças 47 a 54 daqueles autos) . Contudo, face à substância das atualizações e alterações promovidas, restou caracterizado um novo processo de desestatização, motivando a autuação do presente e o traslado, por cópia, das peças correspondentes (peças 2 a 9) .
A aludida documentação inicial, encaminhada pela ANP em atenção ao art. 2º, § 2º, da IN TCU 81/2018, mediante o Ofício 75/2022/AUD/ANP-RJ-e, de 12/9/2022 (peça 2) , consistiu em:
Ofício 352/2022/SPL/ANP-RJ-e, de 8/9/2022 (peça 3) ;
Extrato do Planejamento da Oferta Permanente para outorga de contratos de concessão para exploração ou reabilitação e produção de petróleo e gás natural (2022.1) , datado de 8/9/2022 (peça 4) ; e
Rol de blocos selecionados para a Oferta Permanente sob o regime de Concessão - Anexo I, Parte 1, do extrato de planejamento (peça 5) .
Para a realização dos procedimentos atinentes à revisão do edital da OPC a Agência Reguladora apresentou o seguinte cronograma: 
Tabela 1 - Cronograma indicativo da revisão dos instrumentos licitatórios da OPC 2022.1

Fonte: Extrato do planejamento da OPC 2022.1 (peça 4) 
A análise do extrato de planejamento foi objeto da instrução de peça 12, que também tratou da definição de escopo da fiscalização da OPC 2022.1, nos termos § 6º do art. 9º da IN TCU 81/2018.  Com base na experiência de atuação nas rodadas de licitações anteriores da ANP e nos ciclos já realizados da Oferta Permanente sob o regime de Concessão, esta unidade técnica concluiu que o foco nos critérios de materialidade, relevância, oportunidade e risco recomendam, a priori, a delimitação do acompanhamento aos seguintes procedimentos:
Exame quanto à aderência do processo ao suporte normativo que rege os leilões de petróleo e gás natural, sob o aspecto formal;
Análise ampla de toda a documentação que precede a publicação do edital e seus anexos, inclusa a minuta contratual, considerando-se os elementos incorporados após a audiência pública, com especial atenção à definição dos parâmetros técnicos, econômicos e ambientais e aos critérios de julgamento das propostas;
Análise, sob os aspectos procedimental e formal, da definição de objetos para um ciclo competitivo, assim como da realização da respectiva sessão pública de apresentação de ofertas e dos demais elementos atinentes ao julgamento das propostas, adjudicação do objeto e homologação do certame.
Assentou-se, ademais, que as fases posteriores à adjudicação do objeto e à homologação do feito - notadamente as de celebração dos contratos - retêm baixo risco e podem ser dispensadas de exame específico, encerrando-se o feito após o exame dos elementos atinentes ao julgamento das propostas, adjudicação do objeto e homologação do certame.
Em consonância com o previsto no cronograma supra, bem como em observância ao comando do art. 3º da IN TCU 81/2018, a ANP encaminhou, conforme mencionado supra, por meio do Ofício 120/2022/AUD/ANP-RJ-e, de 20/12/2022 (peça 6) , as versões finais do edital da OPC 2022.1 e respectivos modelos de contratos, além de todo o acervo documental correlato, consubstanciado nos seguintes expedientes e itens:
Ofício 555/2022/SPL/ANP-RJ-e, de 16/12/2022 (peça 7) ;
Acervo documental composto por 112 arquivos, numerados sequencialmente (conforme tabela à peça 15, e conteúdo em itens não digitalizáveis) , relacionados à Tabela 1 do Ofício 555/2022/SPL/ANP-RJ-e, com a respectiva classificação de sigilo.
O feito se situa, portanto, no ponto precedente à publicação do edital e dos modelos dos contratos, prevista para 21/3/2023, conforme indica o cronograma preliminar. Considerando que a documentação foi encaminhada ao TCU em 20/12/2022, o interstício entre tal providência e a data prevista para publicação do edital - 90 dias -observou a prescrição do art. 8º da IN TCU 81/2018.
EXAME TÉCNICO
O exame técnico ora empreendido tem como objeto, destarte, toda a documentação constante da tabela constante à peça 15 (conteúdo em itens não digitalizáveis) dos autos, valendo destacar, em especial, os documentos que perfazem a análise ambiental prévia e as notas técnicas que embasam a definição do objeto e dos parâmetros técnicos e econômicos, mencionados a cada ponto sob exame, além do edital do certame (peça 15, itens não digitalizáveis, doc. 80) aprovado após consulta e audiência públicas, e os modelos dos contratos (peça 15, itens não digitalizáveis, doc. 100 e 102) .
Objeto, Área, Prazos
De acordo com a documentação encaminhada e com a seção 2.1 do edital de licitações, a Oferta Permanente de Concessão tem por objeto a outorga de contratos de concessão para exercício das atividades de exploração e produção de petróleo e gás natural nos blocos previstos conforme o Anexo I daquele instrumento.
A nova versão (2022.1) do edital da OPC contempla, como objeto potencial para os ciclos competitivos, um total de 1.096 blocos exploratórios, localizados em 80 setores de 17 bacias sedimentares distintas (Sergipe-Alagoas, Camamu-Almada, Campos, Ceará, Jacuípe, Espírito Santo, Potiguar, Recôncavo, Santos, Paraná, Parecis, Parnaíba, Pelotas, Pernambuco-Paraíba, Tucano, Foz do Amazonas e Amazonas) , totalizando aproximadamente 505 mil km² de área. Não estão disponíveis áreas com acumulações marginais nesta versão do edital. O rol completo dos blocos em oferta consta do Quadro 14, Parte 1 do Anexo I do edital (peça 15, itens não digitalizáveis; doc. 80, pp. 115-169) .
Desse total, 1.009 blocos são remanescentes do edital vigente, considerando a exclusão dos 59 blocos arrematados na sessão pública do 3º Ciclo (o edital disponibilizava um total de 1.068 blocos) . Além disso, foram incluídos 87 blocos que não foram arrematados na 17ª Rodada de Licitações, distribuídos por bacia sedimentar e setor conforme a tabela a seguir:
Tabela 2 - Blocos incluídos na OPC, originários da 17ª Rodada de Licitações
	Bacia sedimentar
	Setor
	Blocos

	Pelotas
	SP-AR1
	P-M-8, P-M-9, P-M-10, P-M-19, P-M-20, P-M-21, P-M-45, P-M-46, P-M-47, P-M-48, P-M-72, P-M-73, P-M-74, P-M-75, P-M-100, P-M-101, P-M-102, P-M-103, P-M-128, P-M-129, P-M-130, P-M-131, P-M-157, P-M-158, P-M-159 e P-M-160 (26 blocos) 

		SP-AP1
	P-M-22, P-M-24, P-M-26, P-M-76, P-M-78, P-M-80, P-M-132, P-M-134, P-M-136, P-M-188, P-M-190, P-M-192, P-M-194, P-M-393, P-M-468 e P-M-541 (16 blocos) 

		SP-AUP1
	P-M-28, P-M-30, P-M-32, P-M-34, P-M-82, P-M-84, P-M-86 e P-M-88 (8 blocos) 

	Santos
	SS-AUP4
	S-M-1605, S-M-1607, S-M-1609, S-M-1825 e S-M-1920 (5 blocos) 

		SS-AUP5
	S-M-1378, S-M-1613 e S-M-1617 (3 blocos) 

	Campos
	SC-AP1
	C-M-13, C-M-69, C-M-107, C-M-109, C-M-157 e C-M-212 (6 blocos) 

		SC-AP3
	C-M-279 e C-M-348 (2 blocos) 

		SC-AUP2
	C-M-350, C-M-415, C-M-417, C-M-481, C-M-483, C-M-485 e C-M-549 (7 blocos) 

	Potiguar
	SPOT-AP2
	POT-M-768, POT-M-770, POT-M-772, POT-M-774, POT-M-776, POT-M-861, POT-M-867, POT-M-954, POT-M-956, POT-M-1040 e POT-M-1042 (11 blocos) 

		SPOT-AUP2
	POT-M-869, POT-M-871 e POT-M-958 (3 blocos) 

Fonte: elaboração própria, com base nas informações e resultados referentes à 17ª Rodada de Licitações de blocos exploratórios, disponíveis em https://www.gov.br/anp/pt-br/rodadas-anp/rodadas-concluidas/concessao-de-blocos-exploratorios/17a-rodada-licitacoes-blocos 
Os modelos exploratórios contemplados no edital (seção 2.2) são: 
blocos e áreas em bacias maduras, com o objetivo de oferecer oportunidades e aumentar a participação de empresas de pequeno e médio porte nas atividades de exploração ou reabilitação e produção de petróleo e gás natural em bacias densamente exploradas, possibilitando a continuidade dessas atividades nas regiões onde exercem importante papel socioeconômico; 
blocos em bacias de fronteira exploratória, com o objetivo de atrair investimentos para regiões ainda pouco conhecidas geologicamente ou com barreiras tecnológicas a serem vencidas, buscando a identificação de novos plays exploratórios; e
blocos em bacias de elevado potencial de descobertas para gás natural e petróleo, com o objetivo de recompor as reservas nacionais e atendimento da crescente demanda interna.
A tabela a seguir consolida a quantidade de blocos e o total de bônus mínimo alocado para cada uma das bacias sedimentares ofertadas, nos ambientes exploratórios terrestres e marítimos. Por meio da coluna '% Bônus Acumulado', pode-se observar o valor percentual do total de bônus acumulado em relação ao total de bônus mínimo previsto, valendo notar que mais de 98% desse total corresponde a blocos localizados em ambiente marítimo.
Tabela 3 - Distribuição de blocos e bônus mínimos nas bacias sedimentares ofertadas
	Ambiente exploratório
	Bacia
	Total de blocos
	Total em Bônus mínimo (R$) 
	% Bônus / Total
	% Bônus Acumulado

	Mar (Águas Profundas) 
	Camamu-Almada
	12
	44.100.000,00
	1,21%
	1,21%

	Mar (Águas Profundas) 
	Campos
	17
	85.770.000,00
	2,36%
	3,57%

	Mar (Águas Profundas) 
	Ceará
	13
	78.260.000,00
	2,15%
	5,72%

	Mar (Águas Profundas) 
	Espírito Santo
	20
	99.630.000,00
	2,74%
	8,46%

	Mar (Águas Profundas) 
	Foz do Amazonas
	47
	160.910.000,00
	4,42%
	12,88%

	Mar (Águas Profundas) 
	Jacuípe
	5
	16.710.000,00
	0,46%
	13,34%

	Mar (Águas Profundas) 
	Pelotas
	110
	296.730.000,00
	8,16%
	21,50%

	Mar (Águas Profundas) 
	Pernambuco-Paraíba
	9
	17.740.000,00
	0,49%
	21,98%

	Mar (Águas Profundas) 
	Potiguar
	34
	144.340.000,00
	3,97%
	25,95%

	Mar (Águas Profundas) 
	Santos
	51
	1.263.500.000,00
	34,73%
	60,68%

	Mar (Águas Profundas) 
	Sergipe-Alagoas
	11
	331.350.000,00
	9,11%
	69,79%

	Mar (Águas Rasas) 
	Campos
	29
	659.860.000,00
	18,14%
	87,92%

	Mar (Águas Rasas) 
	Pelotas
	55
	27.220.000,00
	0,75%
	88,67%

	Mar (Águas Rasas) 
	Potiguar
	3
	4.330.000,00
	0,12%
	88,79%

	Mar (Águas Rasas) 
	Santos
	209
	353.450.000,00
	9,71%
	98,51%

	Terra
	Amazonas
	21
	6.490.000,00
	0,18%
	98,68%

	Terra
	Espírito Santo
	25
	1.250.000,00
	0,03%
	98,72%

	Terra
	Paraná
	21
	10.150.000,00
	0,28%
	99,00%

	Terra
	Parecis
	20
	5.800.000,00
	0,16%
	99,16%

	Terra
	Parnaíba
	21
	12.530.000,00
	0,34%
	99,50%

	Terra
	Potiguar
	176
	8.800.000,00
	0,24%
	99,74%

	Terra
	Recôncavo
	70
	3.500.000,00
	0,10%
	99,84%

	Terra
	Sergipe-Alagoas
	78
	3.900.000,00
	0,11%
	99,95%

	Terra
	Tucano
	39
	1.950.000,00
	0,05%
	100,00%

	Total
	1.096
	3.638.270.000,00
	100,00%

Fonte: elaboração própria, com base no Quadro 14, Parte 1, do Anexo I do edital da OPC v. 2022.1
Os prazos previstos para as concessões decorrentes da Oferta Permanente 2022.1 estão estabelecidos nas minutas dos contratos. Conforme a Cláusula Quarta de ambas as minutas, o contrato entrará em vigor na data de sua assinatura, e será dividido em duas fases:  
fase de exploração (blocos) , para toda a área de concessão, ou reabilitação (áreas com acumulações marginais) , com duração máxima prevista no respectivo Anexo II do contrato (que remete às informações contidas no Quadro 14, Anexo I, Parte 1, do edital) ; e 
fase de produção, para cada campo, com duração definida na Cláusula Nona, para os blocos, ou Cláusula Sétima, para as áreas com acumulações marginais. 
Conforme o Quadro 14, Parte 1, Anexo I, do edital, a fase de exploração para os blocos poderá ser de até 8 anos. Já a informação quanto à duração da fase de reabilitação deverá vir a constar do edital oportunamente, vez que não há áreas com acumulações marginais em oferta nesta versão da OPC.
A vigência do contrato corresponderá, portanto, ao período decorrido desde a data de sua assinatura até o encerramento da fase de exploração, salvo se houver declaração de comercialidade, caso em que haverá um acréscimo de 27 anos, para os blocos, ou 15 anos, para as áreas com acumulações marginais, contados a partir da declaração de comercialidade apresentada à ANP, podendo ser acrescidas eventuais prorrogações que venham ser autorizadas.
Estudos ambientais
De acordo com o art. 6º da Resolução CNPE 17/2017, o planejamento para a outorga de áreas deverá considerar os resultados das Avaliações Ambientais de Áreas Sedimentares (AAAS) . No entanto, para áreas que ainda não tenham sido concluídos tais estudos, as avaliações sobre possíveis restrições ambientais serão sustentadas por manifestação conjunta do Ministério de Minas e Energia (MME) e do Ministério do Meio Ambiente (MMA) , complementadas, no que se refere a bacias sedimentares terrestres, por pareceres emanados pelos Órgãos Estaduais do Meio Ambiente (OEMA) . 
Buscou-se inserir, nesses termos, a ampla participação dos órgãos ambientais no processo decisório da escolha das áreas que serão objeto de licitação. Tal participação tem início por meio de pareceres ambientais que, posteriormente, são transformados em uma manifestação conjunta.
Nesse contexto, o Ibama passou a realizar a análise prévia das áreas a serem licitadas pela ANP a partir da 6ª Rodada de Licitações, em 2004. Nessa época, havia sido criado o Grupo de Trabalho Interinstitucional de Atividades de Exploração e Produção de Óleo e Gás (GTPEG) , incluindo representantes do MMA, do Ibama, do Instituto Chico Mendes de Conservação da Biodiversidade (ICMBio) e da Agência Nacional de Águas (ANA) . O GTPEG tinha por objetivo de apoiar tecnicamente a interlocução com o setor de exploração e produção de petróleo e gás natural, em especial no que se refere às análises ambientais prévias à definição de áreas para outorga e às recomendações estratégicas para o processo de licenciamento. Apesar da competência estadual para o licenciamento em áreas terrestres, o GTPEG apresentava contribuições e recomendações gerais para o processo, de acordo com a Lei Complementar 140/2011. No entanto, o GTPEG foi extinto por meio do Decreto 9.759/2019, de modo que, enquanto ato com a indicação dos novos membros desse grupo não for publicado, o pronunciamento sobre a viabilidade ambiental preliminar voltou a ser sustentado diretamente pela indigitada manifestação conjunta.
Apesar disso, para suprir os subsídios técnicos que antes eram oferecidos na manifestação colegiada do GTPEG, desde a sua extinção os Ministérios de Minas e Energia e do Meio Ambiente têm tomado referência, quando se trata de bacias sedimentares marítimas, nos pareceres singulares exarados pelo Ibama e pelo ICMBio.
Esse procedimento, inclusive, foi consolidado pela Portaria Interministerial 1/2022/MME/MMA, que estabeleceu 'os procedimentos, critérios e prazos que balizarão as manifestações conjuntas do Ministério de Minas e Energia e do Ministério do Meio Ambiente para o planejamento de outorga de áreas de exploração e produção de petróleo e gás natural':
Art. 1º (...) 
Parágrafo único. A manifestação conjunta subsidiará o planejamento de outorga de áreas que ainda não tenham sido submetidas à Avaliação Ambiental de Área Sedimentar - AAAS, prevista no art. 6º da Resolução do Conselho Nacional de Política Energética - CNPE nº 17, de 8 de junho de 2017, e disciplinada pela Portaria Interministerial MME/MMA nº 198, de 5 de abril de 2012, ou sucedâneas.
Art. 2º Após a definição dos blocos ou áreas a serem ofertados de forma permanente pela Agência Nacional do Petróleo, Gás Natural e Biocombustíveis - ANP, ou, no prazo de 15 (quinze) dias após a publicação no Diário Oficial da União da Resolução do CNPE que autoriza a realização das rodadas de licitações para exploração e produção de petróleo e gás natural, cabe à ANP solicitar:
I - em se tratando de bacia sedimentar marítima, parecer ao Instituto Brasileiro do Meio Ambiente e dos Recursos Naturais Renováveis - IBAMA e ao Instituto Chico Mendes de Conservação da Biodiversidade - Instituto Chico Mendes e, quando couber, a outros órgãos e entidades da administração pública, acompanhados, preferencialmente e quando aplicável, das informações georreferenciadas em formato vetorial (shapefile) ; (...) 
No que tange aos blocos ora incluídos na Oferta Permanente de Concessão, todos oriundos da 17ª Rodada de Licitações, cabe remeter às avaliações ambientais preliminares que lhes sustentaram a oferta naquele certame, quais sejam: Manifestação Conjunta MME/ANP-MMA/Ibama, de 17/2/2020; Ofício IBAMA 111/2020/GABIN; Despacho 6581934/2019-DILIC; Informação Técnica 2/2019-CGMAC/DILIC; e Ofício SEI  70/2020-GABIN/ICMBio. Todos esses documentos encontram-se disponíveis à consulta pública no sítio eletrônico referente à 17ª Rodada (https://www.gov.br/anp/pt-br/rodadas-anp/rodadas-concluidas/concessao-de-blocos-exploratorios/17a-rodada-licitacoes-blocos/diretrizes-ambientais) .
Considerando que, de acordo com o art. 27 da Portaria Interministerial MME/MMA 198, de 5/4/2012, a manifestação conjunta 'terá a validade de no máximo cinco anos, devendo ser revista e ratificada por iguais períodos, para as áreas ainda não submetidas à Avaliação Ambiental de Área Sedimentar (AAAS) , até que o processo de AAAS se estenda a todas as áreas sedimentares do País', permanece válido o pronunciamento relativo aos blocos originários da 17ª Rodada.
Vale ressaltar que a documentação relativa às avaliações ambientais preliminares dos blocos da 17ª Rodada foi objeto de exame por este TCU quando da instrução do processo de acompanhamento daquela desestatização, no âmbito do TC Processo 000.367/2021-2, tendo-se verificado o atendimento aos preceitos normativos vigentes quanto ao tema.
De modo similar, também os demais blocos, remanescentes das versões anteriores da Oferta Permanente, tiveram seus aspectos ambientais analisados nos respectivos processos de acompanhamento, quando de sua inclusão no edital.
Pode-se considerar, portanto, que todos os blocos constantes nesta edição da OPC foram objeto das devidas avaliações preliminares sobre possíveis restrições ambientais, e obtiveram concordância do MME e do MMA para sua oferta em licitação. 
Toda a documentação pertinente se encontra, ademais, disponibilizada ao público no sítio eletrônico da OPC (https://www.gov.br/anp/pt-br/rodadas-anp/oferta-permanente/opc/diretrizes-ambientais) , gerido pela ANP. 
Parâmetros Técnicos e Econômicos
Verifica-se, em essência, quanto à definição dos parâmetros técnicos e econômicos, a manutenção dos critérios e das metodologias consolidados nas rodadas anteriores de licitações, e, em especial nas edições anteriores da Oferta Permanente de Concessão, com a exceção de pontuais ajustes e simplificações realizados com objetivo de incrementar a atratividade e a competividade do certame.
Vale observar que parte significativa dos ajustes e simplificações visaram o atendimento a dois programas de fomento à atividade de exploração e produção de petróleo e gás natural, instituídos em 2020:
REATE 2020 - Programa de Revitalização da Atividade de Exploração e Produção de Petróleo e Gás Natural em Áreas Terrestres; e
PROMAR - Programa de Revitalização e Incentivo à Produção de Campos Marítimos.
As seções a seguir tratam individualmente do exame da atualização/revisão de cada parâmetro, destacando as alterações implementadas.
Participações Governamentais e Pagamento aos Proprietários de Terra 
As participações governamentais aplicáveis a esta desestatização estão descritas na seção 2.3 do edital da Oferta Permanente; foram estabelecidas pela Lei do Petróleo e regulamentadas pelo Decreto 2.705, de 3/8/1998, compreendendo: (i) bônus de assinatura; (ii) royalties; (iii) participação especial; e (iv) pagamento pela ocupação ou retenção de área.
Conforme dispõem o Decreto 2.705/98 e as normas da ANP sobre o tema, a participação especial, descrita na seção 2.3.4 do edital, será calculada trimestralmente e incidirá sobre a receita líquida da produção individual de cada campo. A alíquota a ser adotada será calculada com base nos volumes produzidos, na localização da lavra (em terra ou na plataforma continental, em função da profundidade batimétrica) e no número de anos de produção (1º, 2º, 3º e 4º em diante) . As demais participações governamentais - bônus de assinatura, royalties e pagamento pela ocupação ou retenção de área - são tratadas em seções específicas, a seguir.
Além das participações governamentais, em atenção ao art. 52 da Lei do Petróleo, o item 2.3.6 do edital prevê, quanto aos contratos de concessão de blocos localizados em terra, o pagamento aos proprietários da terra de participação equivalente, em moeda corrente, a um percentual variável entre 0,5% e 1% da produção de petróleo ou gás natural, nos termos da legislação aplicável.
Valores Mínimos dos Bônus de Assinatura 
Conforme descrito nas seções 7.2.3 do edital, o bônus de assinatura corresponde ao montante, em reais, ofertado para obtenção da concessão do bloco ou área com acumulação marginal objeto da oferta e deverá ser pago pela licitante vencedora no prazo estabelecido pela ANP, como condição para a assinatura do contrato de concessão. O bônus de assinatura ofertado não poderá ser inferior ao valor mínimo estabelecido para cada um dos blocos ou áreas em oferta, conforme estabelecidos no Quadro 14, Parte 1, do Anexo I do edital.
A metodologia de precificação de Bônus de Assinatura Mínimo é, em conjunto com as definições relacionadas ao Programa Exploratório Mínimo, um dos parâmetros mais relevantes para a Oferta Permanente de Concessão. Essa modelagem vem sendo aperfeiçoada ao longo das rodadas de licitações, tendo se consolidado, em especial, após os ajustes efetuados na 12ª e 13ª Rodadas. 
A Nota Técnica Conjunta 16/2022/ANP (peça 15, itens não digitalizáveis, doc. 29) atualiza a definição e calcula os valores de bônus de assinatura para a versão 2022.1 do edital da OPC. Os valores, por bloco, constam do Quadro 14, Parte 1, do Anexo I do edital.
Conforme expõe a NT:
'A definição criteriosa do Bônus de Assinatura Mínimo é bastante relevante, uma vez que bônus de assinatura ofertado pelas licitantes pretende remunerar financeiramente a União em contrapartida à disponibilização dos direitos de exploração e produção de petróleo e gás natural.
No entanto, o Bônus de Assinatura Mínimo não deve prejudicar o interesse e atratividade dos blocos exploratórios para os possíveis interessados que devem interpretar o bônus de assinatura como uma fração do lucro esperado pela empresa.'
De acordo com a ANP, as metodologias descritas e utilizadas pela NT são as mesmas já consolidadas longo das rodadas de licitações anteriores, e se desdobram em três: (i) metodologia padrão para blocos exploratórios; (ii) metodologias alternativas para blocos exploratórios; e (iii) metodologia para áreas com acumulações marginais. 
No que se refere a esta última, a descrição da metodologia na nota tem finalidade meramente informativos, porquanto não há áreas com acumulações marginais em oferta no momento. Tampouco houve alteração da respectiva metodologia em relação às edições anteriores da OPC.
As demais metodologias são detalhadas sob tópicos específicos, a seguir.
Metodologia padrão para blocos exploratórios
Omissis...
Omissis... 
Omissis...
Equação 1 - Omissis...
Omissis...  
Omissis...
Omissis...
Metodologias alternativas para blocos exploratórios
Para os blocos localizados em bacias maduras terrestres ou na Bacia terrestre do Tucano a metodologia propõe a fixação de bônus de assinatura mínimo em R$ 50.000,00. Assim, fixando o valor em montante compatível com a capacidade de investimento de pequenas e médias empresas, busca-se alavancar as atividades exploratórias nessas áreas, promovendo a extensão da vida útil dos campos por meio da retomada da produção de petróleo e gás natural em bacias maduras.
Por sua vez, para os blocos exploratórios S-M-883, S-M-885, S-M-887 e S-M-1008, localizados na Bacia de Santos, remanescentes da 16ª Rodada de Licitações - e incluídos na Oferta Permanente desde o edital de 2020 -, considera-se a manutenção da metodologia adotada naquele certame, por meio da qual os valores de Bônus de Assinatura mínimos são definidos a partir do modelo econômico do Fluxo de Caixa Descontado associado ao modelo do Valor Monetário Esperado, nos termos da Nota Técnica Conjunta SDB/SPL 3/2019 (referente à 16ª Rodada) .
Alíquota de Royalties
Os royalties correspondem à compensação financeira pela exploração do petróleo, de gás natural e de outros hidrocarbonetos líquidos, assegurada pelo § 1º do art. 20 da Constituição Federal. Para o regime de concessão, o recolhimento de royalties é disciplinado pelo art. 47 da Lei 9.478/1997, que dispõe:
'Art. 47. Os royalties serão pagos mensalmente, em moeda nacional, a partir da data de início da produção comercial de cada campo, em montante correspondente a dez por cento da produção de petróleo ou gás natural.
§ 1º Tendo em conta os riscos geológicos, as expectativas de produção e outros fatores pertinentes, a ANP poderá prever, no edital de licitação correspondente, a redução do valor dos royalties estabelecido no caput deste artigo para um montante correspondente a, no mínimo, cinco por cento da produção.'
Para os blocos exploratórios ou para as áreas com acumulações marginais disponíveis nas licitações de Oferta Permanente de Concessão há três formas de cálculo para definição das alíquotas de royalties, aplicadas pela ANP ao longo das Rodadas de Licitações anteriores: metodologia padrão para blocos exploratórios; metodologia para áreas com acumulações marginais; e metodologia para blocos exploratórios além das 200 milhas náuticas.
Vale destacar a necessidade, com relação a estes últimos - blocos localizados na plataforma continental para além das 200 milhas náuticas -, de observância aos preceitos da Convenção das Nações Unidas sobre o Direito do Mar (CNUDM) , da qual o Brasil é signatário, e que determina o pagamento ou contribuições para a Autoridade Internacional dos Fundos Marinhos (International Seabed Authority - ISA) no valor crescente de 1% do valor ou volume da produção a partir do sexto ano de produção, até o décimo segundo ano, devendo ser mantida em 7% daí por diante.
Com base nessas três metodologias, descritas na Nota Técnica Conjunta 17/2022/ANP (peça 15, itens não digitalizáveis, doc. 28) , foi calculada a pontuação dos setores cujos blocos exploratórios farão parte do rol de áreas em oferta no edital atualizado da Oferta Permanente de Concessão. Os valores dos royalties para os setores disponíveis estão definidos no Quadro 14, Parte 1, do Anexo I do edital.
Pagamento pela Retenção ou Ocupação de Área (Taxa de Retenção de Área) 
Conforme dispõe o Decreto 2.705/98, o pagamento pela ocupação ou retenção de área representa compensação financeira paga pelos concessionários de atividades de exploração e produção de petróleo e gás natural, constituindo uma participação governamental, assim como os royalties, a participação especial e o bônus de assinatura.
A ANP chama de Taxa de Retenção o valor unitário, definido no Decreto, para pagamento pela ocupação ou retenção de área. A Taxa é expressa em reais por quilômetro quadrado (R$/Km²) , e deve ser multiplicada pela área do bloco exploratório ou área com acumulações marginais para obter o valor final para o efetivo pagamento pela ocupação ou retenção de área.
A Nota Técnica 17/2022/SPL/ANP-RJ (peça 15, itens não digitalizáveis, doc. 30) trata da definição da Taxa de Retenção para a presente versão da OPC. De acordo com a Nota, a metodologia para o cálculo de Taxa de Retenção foi aperfeiçoada com base no aprendizado institucional e no cenário atual da indústria, porém é similar as metodologias apresentadas em rodadas anteriores. O referido aperfeiçoamento metodológico é assim sintetizado na Nota:
Omissis...
A Taxa de Retenção é disciplinada no item 2.3.5 do edital, e os valores unitários para os setores disponíveis estão definidos no Quadro 14, Parte 1, do Anexo I do edital.
Patrimônio Líquido Mínimo
As definições atualizadas de Patrimônio Líquido Mínimo (PLM) referentes às licitações em ambas as modalidades de Oferta Permanente - Partilha e Concessão - foram objeto da Nota Técnica 5/2022/SPL/ANP-RJ, encaminhada anteriormente a este TCU no âmbito do processo que tratou da OPP (TC Processo 043.020/2021-6) . 
Complementarmente, Nota Técnica 30/2022/SPL/ANP-RJ (peça 15, itens não digitalizáveis, doc. 73) tratou de adequar as definições de PLM para as licitantes vencedoras de blocos exploratórios situados em áreas remotas. 
De acordo com a 5/2022/SPL/ANP-RJ, o Patrimônio Líquido Mínimo (PLM) é um dos parâmetros de idoneidade financeira utilizados para qualificação das sociedades empresárias a participar na condição de licitantes dos ciclos de Oferta Permanente promovidos pela ANP.
A exigência de um valor mínimo de patrimônio líquido para que as empresas interessadas participem da licitação se justifica para sua segurança jurídica, a demonstrar que as licitantes - caso se sagrem vencedoras - possuem um 'volume mínimo de recursos pecuniários próprios, necessários para aporte na execução de atividades mínimas no âmbito do Programa Exploratório Mínimo (PEM) '.
Desse modo, a definição do PLM é conexa ao PEM, e considera, por conseguinte, omissis... Conforme a NT 5/2022/SPL/ANP-RJ:
' (...) visando salvaguardar a execução dos compromissos contratuais assumidos por parte da operadora, é utilizado como parâmetro para satisfação do PLM a demonstração financeira de patrimônio mínimo equivalente ao custo médio para a perfuração de 1 (um) poço exploratório no ambiente operacional específico.'
A metodologia de definição do PLM adotada para a atual revisão do edital da OPC é a mesma já consolidada nas rodadas de licitações mais recentes da ANP, inclusive a edição inicial da Oferta Permanente de Partilha. Nada obstante, foi necessário complementá-la para contemplar os requisitos peculiares aos blocos terrestres situados em áreas remotas, o que se fez por meio da citada NT 30/2022/SPL/ANP-RJ. Para tanto, a nota aplica a mesma metodologia, omissis... 
Dessa forma, conforme o item 8.5.10 do edital, a licitante deverá demonstrar, por meio dos documentos mencionados no item 8.5.1, que possui patrimônio líquido igual ou superior ao patrimônio líquido mínimo requerido para classificação nos níveis de qualificação como operadora.
Já para qualificação como não-operadora, será exigido da empresa licitante em consórcio um patrimônio líquido equivalente a 25% do patrimônio líquido exigido para a Operadora na área com acumulação marginal ou no ambiente operacional onde o bloco está situado.
O Quadro 9, constante da subseção 8.5.10 do edital, explicita os valores exigidos de PLM, que variam desde R$ 1.200.000,00, para 'operadora D', até R$ 230.000.000,00, para 'operadora A'.
Duração da Fase de Exploração
Assim como para o PLM, as definições atualizadas de tempo de duração da fase de exploração referentes às licitações em ambas as modalidades de Oferta Permanente - Partilha e Concessão - foram objeto de uma mesma nota técnica (Nota Técnica 7/2022/SPL/ANP-RJ) , já encaminhada ao TCU no âmbito do TC Processo 043.020/2021-6.
De acordo com a NT 7/2022/SPL/ANP-RJ, a metodologia utilizada para o cálculo da duração da fase de exploração foi a mesma consolidada nas últimas rodadas de licitações para exploração e produção de petróleo e gás natural realizadas pela ANP, e considera o requisito temporal de aquisição das atividades de geologia e geofísica que vem sendo realizadas pelas concessionárias nos blocos exploratórios, consoante as bases de dados (Sigep/ANP) e estudos contratados pela Agência. Conforme a Nota:
'A duração da fase de exploração deverá ser suficiente para que o concessionário possa, a seu critério, executar um levantamento exploratório sistêmico incluindo atividades referentes as etapas de exploração do tipo regional, de semi-detalhe e de detalhe e, ainda, perfurar um poço, eventualmente, se assim julgar interessante.'
Além disso, para cada projeto relacionado a uma atividade exploratória são considerados os prazos demandados para as etapas de: (i) estudo e planejamento; (ii) obtenção de eventuais licenças; (iii) mobilização e logística; (iv) aquisição, coleta e amostragem, ou perfuração, se for o caso; (v) processamento, análise e avaliação; e (vi) interpretação e relatório final. 
A partir das atividades exploratórias mínimas e dos prazos estimados para essas etapas são estabelecidos os cronogramas, e, em seguida, consolidada a duração da fase de exploração conforme o ambiente e o modelo exploratório. 
A duração da fase de exploração para os setores disponíveis na OPC 2022.1 está definida no Quadro 14, Parte 1, do Anexo I do edital.
Atividades Exploratórias e Equivalência de Unidades De Trabalho
A Nota Técnica 20/2022/SPL/ANP-RJ (peça 15, itens não digitalizáveis, doc. 33) apresentou as atividades exploratórias que podem ser realizadas no cumprimento do Programa Exploratório Mínimo e propôs os valores de conversão das atividades em Unidades de Trabalho (UT) , com base nos custos de realização das respectivas atividades. 
De acordo com a NT, 'a metodologia de cálculo apresentada é semelhante àquela consolidada nas mais recentes rodadas de licitações, com a inclusão de aprimoramentos em função do aprendizado institucional'.
Conforme os requisitos mínimos constantes da Nota, para fins de cumprimento do Programa Exploratório Mínimo (PEM) , deverão ser realizadas, durante a fase de exploração, atividades exploratórias de geologia e geofísica compreendidas nas seguintes categorias: 
Perfuração de Poços Exploratórios; 
Levantamentos Sísmicos 2D e 3D;
Reprocessamento Sísmico 2D e 3D;
Levantamentos Gravimétricos e Magnetométricos convencionais;
Levantamentos Gravimétricos Gradiométricos, levantamentos Magnetométricos, Gradiométricos e levantamentos Gravimétricos de Alta Resolução;
Levantamentos Gamaespectrométricos;
Levantamentos Eletromagnéticos;
Reprocessamentos Eletromagnéticos;
Levantamentos Geoquímicos de Superfície; e
Levantamentos de Batimetria Multifeixe.
Por considerar a atividade de perfuração de poços exploratórios como um dos investimentos mais significativos realizados durante a fase de exploração, a ANP adota o custo médio de realização desta atividade como base para o cálculo de equivalência das atividades exploratórias em UT. 
Assim, a equivalência das atividades exploratórias em UT é definida em função da razão entre o custo médio de cada atividade exploratória e o custo médio de perfuração de poço exploratório no respectivo ambiente, considerando o referido custo médio de perfuração de poço equivalente a 1000 UT. Ou, de modo reverso: o valor financeiro de uma UT equivale a um milésimo do custo médio de perfuração de poço exploratório. Dessa metodologia, resulta o valor unitário de R$ 100.000,00 por UT para os setores marítimos (tendo-se adotado, como referência para todos os setores marítimos, o custo médio de perfuração de poço em águas rasas) , e de R$ 8.000,00 por UT para os setores terrestres.
Importa pontuar que a adoção do custo médio de perfuração de poço em águas rasas como referência para todos os setores marítimos (águas rasas e águas profundas e ultraprofundas) não impacta, grosso modo, o valor financeiro esperado de investimentos em atividades exploratórias, uma vez que o valor de referência de R$ 100.000,00 por UT, que será multiplicado pela quantidade de UTs previstas no Programa Exploratório Mínimo (PEM) para apuração do seu valor financeiro, foi a mesma referência adotada para calcular o fator de equivalência em UT de cada atividade exploratória. Tomando como exemplo a Sísmica Marítima 3D: antes, com o valor financeiro por UT referenciado no custo médio de perfuração de poço em águas profundas ou ultraprofundas, R$ 230.000,00, o fator de equivalência em UT de cada km2 dessa atividade era de 0,27; agora, com a referência de R$ 100.000,00, é de 0,62, de modo que em ambos os casos o investimento esperado é de aproximados R$ 62 mil. O mesmo efeito se dá na definição de quantitativo do PEM: a nova referência, como denominador na equação, ajusta o quantitativo de UTs do PEM para cima, de modo que o valor financeiro equivalente do PEM se preserva em proporção. Verifica-se, portanto, que a alteração tratou apenas de simplificar a metodologia e as informações apresentadas aos licitantes no edital.
As atividades exploratórias aceitas para fins de abatimento no cumprimento do PEM e a relação de equivalência em UTs de cada atividade, conforme o ambiente operacional (marítimo ou terrestre) dos setores em oferta na OPC, constam dos Quadros 21 e 22 do Anexo XV do edital.
Programa Exploratório Mínimo e suas Garantias Financeiras
Segundo o item 7.2.4 do edital, o Programa Exploratório Mínimo (PEM) , expresso em Unidades de Trabalho (UT) , corresponde ao conjunto de atividades exploratórias mínimas a ser executado pela concessionária nos blocos com risco exploratório. 
 O edital ressalta, ainda, que o programa exploratório mínimo ofertado deverá ser obrigatoriamente cumprido durante a fase de exploração, e que qualquer oferta para blocos exploratórios que apresente um programa exploratório inferior ao valor mínimo definido para o respectivo bloco será considerada inválida.
O objetivo do PEM é estimular investimentos exploratórios que resultem em maior volume de dados adicionais das bacias sedimentares brasileiras em quantidade e qualidade suficientes para permitir a avaliação do potencial de blocos ou setores, bem como o sucesso exploratório e seus desdobramentos (aumento de reservas de petróleo e gás natural e futura produção) .
A NT 21/2022/SPL/ANP-RJ (peça 15, itens não digitalizáveis, doc. 34) apresenta a metodologia de cálculo e propõe os valores de Programa Exploratório Mínimo (PEM) exigidos como critério de oferta para os blocos disponíveis na nova versão do edital da Oferta Permanente de Concessão. A nota técnica também tem o objetivo de apresentar as definições necessárias para o cálculo da Garantia Financeira do PEM, correspondente ao percentual de 30% do valor financeiro estimado do PEM ofertado pela licitante vencedora.
A metodologia de cálculo do PEM considera a produção média de atividades exploratórias de geologia e geofísica realizadas pelas concessionárias nos blocos exploratórios concedidos, as características referentes ao ambiente operacional, o modelo exploratório, e a proporção de área dos blocos ofertados.
Os objetivos das atividades exploratórias são: avaliar e identificar e existência de condicionantes geológicas de subsuperfície que sejam favoráveis à acumulação de hidrocarbonetos, tais como trapas estruturais e estratigráficas; e determinar, a partir do delineamento dessas condicionantes, locais mais propícios à perfuração de poços exploratórios, com vistas à constatação da existência de hidrocarbonetos em volumes significativos. Desta forma, o cálculo do PEM considera o dispêndio pecuniário mínimo necessário, a ser investido pelas contratadas, com vistas à persecução desses objetivos.
Em sua essência, a metodologia apresentada na NT 21/2022/SPL/ANP-RJ é semelhante à que vem sendo adotada nas rodadas de licitações anteriores, inclusive no sistema de oferta permanente, com pontuais aperfeiçoamentos para 'aumentar a atratividade das áreas em oferta e estimular os investimentos', com a consequente ampliação de conhecimento das bacias sedimentares. Assim, além da adoção do custo médio de perfuração de poço em águas rasas como referência para todos os setores marítimos, na definição do valor financeiro unitário da UT, conforme exposto à seção anterior, foram implementados os seguintes ajustes: omissis...
A garantia financeira do PEM é um requisito para assinatura de contratos de concessão e tem a premissa de garantir a cobertura parcial do valor financeiro dos investimentos exploratórios previstos para a área de concessão, de acordo com Programa Exploratório Mínimo (PEM) ofertado e compromissado pela licitante. Foi definido que o valor da garantia financeira corresponderá a 30% do valor financeiro equivalente ao PEM. Este percentual tem sido adotado e consolidado nas recentes licitações da Oferta Permanente realizadas pela ANP.
Os valores de PEM, em UT - assim como o respectivo valor financeiro equivalente por UT -, para cada bloco exploratório ofertado na presente versão da OPC, constam do Quadro 14, Parte 1, do Anexo I do edital.
Programa de Trabalho Inicial (PTI) e de Suas Garantias Financeiras
Considerando que a versão 2022.1 do edital da OPC não contempla áreas com acumulações marginais em seu objeto potencial, não se tratou, neste momento, da atualização dos parâmetros de Programa de Trabalho Inicial (PTI) e respectivas garantias financeiras.
Garantia de Oferta 
A Garantia de Oferta para os blocos a serem disponibilizados na OPC tem sua metodologia de cálculo exposta na Nota Técnica 19/2022/SPL/ANP-RJ (peça 15, itens não digitalizáveis, doc. 32) , e visa 'evitar que a licitante deixe de honrar os compromissos assumidos a partir da apresentação de oferta durante a licitação'.
Conforme expõe a nota, a metodologia de cálculo de Garantia de Oferta passou por diversas evoluções ao longo das rodadas, tendo-se consolidado desde 13ª Rodada. Na presente edição, embora se conserve em maior parte a metodologia adotada nas rodadas anteriores, foi proposto 'um pequeno ajuste e simplificação', a fim de conferir maior atratividade econômica aos blocos exploratórios ou áreas com acumulações marginais.
A metodologia se desdobrou em duas, conforme o ambiente operacional: metodologia específica para blocos ou áreas situados em ambientes terrestres; e metodologia padrão de cálculo para blocos ou áreas situados em ambientes marítimos.
Para aumentar a atratividade e incentivar novos investimentos em áreas terrestres, a definição de garantia de oferta para áreas terrestres foi simplificada. Foi proposta a adoção do valor fixo de R$ 10 mil de Garantia de Oferta para todas as áreas terrestres, classificadas em Bacia Madura ou Fronteira Exploratória.
Já para as áreas marítimas, foi proposto que o valor de Garantia de Oferta seja calculado, diretamente a partir do valor de Bônus de Assinatura Mínimo multiplicado por uma Taxa de Garantia de Oferta. Omissis...
Omissis...
A alteração proposta na NT 19/2022 objetivou, portanto, melhorar a precisão da metodologia, calculando o valor da garantia diretamente sobre o valor do Bônus de Assinatura Mínimo - aumentando, assim, a aderência entre esses dois parâmetros. Adicionalmente, a simplificação concernente aos blocos terrestres objetivou incrementar sua atratividade econômica.
O Quadro 14, Parte 1, do Anexo I do edital, explicita os valores de Garantia de Oferta para cada um dos blocos.
Taxas de Participação e Amostra de Dados e de Acesso ao Pacote de Dados Técnicos 
Para se inscrever na Oferta Permanente de Concessão a licitante deverá pagar taxa de participação, nos termos do item 4.3.1 do edital. O valor da taxa é de R$ 2.250,00, e permanece o mesmo desde o início da Oferta Permanente, em 2019. O pagamento da taxa de participação dará acesso à amostra de dados técnicos que não estejam contemplados pelos programas Reate e Promar (os dados técnicos contemplados nesses programas são fornecidos gratuitamente pela ANP) .
A Taxa de Acesso ao Pacote de Dados é, por sua vez, conforme define a NT 18/2022/SPL/ANP-RJ (peça 15, itens não digitalizáveis, doc. 31) , o valor que a licitante deve pagar para ter acesso ao pacote de dados com diversas informações técnicas do setor ou grupo de setores onde se localizam os blocos ou áreas de interesse.
A metodologia de cálculo da Taxa de Acesso ao Pacote de Dados toma por referência o 'custo médio dos planos anuais de acesso aos dados do BDEP/ANP pelas empresas conveniadas, ponderado pelo peso dado ao setor, ou ao grupo de setores, conforme os respectivos tipos de ambiente operacional e modelo exploratório'. Além disso, conforme registra a NT, 'as Taxas de Acesso ao Pacote de Dados podem ser definidas para setores ou grupos de setores, (...) de forma a permitir melhor conhecimento das áreas em oferta', tendo por objetivo maximizar a atratividade ao certame.
Ainda, de acordo com a nota, os setores foram agrupados segundo a bacia sedimentar, ambiente operacional e modelo exploratório, 'com o objetivo de promover maior disponibilidade de dados, maior atratividade ao certame, maior interesse e participação de empresas interessadas, bem como maior concorrência'. 
Como resultado da aplicação dessa metodologia, cujos cálculos são demonstrados na NT, foram definidos os valores de R$ 120.000,00 e R$ 190.000,00 para a Taxa de Acesso ao Pacote de Dados Técnicos, a depender do setor escolhido.
As subseções 4.3 e 5.2, em conjunto com o Anexo IV do edital, explicitam, respectivamente, os valores da Taxa de Participação e Amostra de Dados e da Taxa de Acesso ao Pacote de Dados Técnicos na OPC 2022.1. 
Conteúdo Local
Conforme o art. 2º, inciso VIII, da Lei 12.351/2010, conteúdo local é a 'proporção entre o valor dos bens produzidos e dos serviços prestados no País para execução do contrato e o valor total dos bens utilizados e dos serviços prestados para essa finalidade'. A definição do patamar mínimo dessa proporção cabe, segundo o art. 10, inc. III, alínea 'b' da mesma lei, a ato do CNPE, mediante proposição do Ministério de Minas e Energia.
Ressalta-se que não houve alterações nas regras de Conteúdo Local no edital deste ciclo da OPC em relação aos editais anteriores.
Conforme assinala a seção 2.4 do edital, os percentuais mínimos de conteúdo local global e dos macrogrupos a serem cumpridos na fase de exploração e na etapa de desenvolvimento da produção estão explicitados no Quadro 1 e no modelo de contrato de concessão de blocos exploratórios. Não há exigência contratual de conteúdo local para áreas com acumulações marginais.
Critérios de Julgamento das Propostas
Conforme seção 7.2 do edital, as ofertas para blocos com risco exploratório serão compostas pelo valor do bônus de assinatura e pelo PEM. Já as ofertas para as áreas com acumulações marginais serão compostas exclusivamente pelo valor do bônus de assinatura. 
Assim, não houve alteração em relação aos critérios adotados na última versão de edital da Oferta Permanente de Concessão.
Para os blocos com risco exploratório, de acordo com as seções 7.4 e 7.4.1 do edital, o julgamento das ofertas será feito individualmente para cada bloco, mediante atribuição de pontos e pesos: o bônus de assinatura terá peso de 80% no cálculo da nota final a ser atribuída à licitante ou consórcio concorrente, e o PEM terá peso de 20% no cálculo da nota final a ser atribuída à licitante ou consórcio concorrente. Desse modo, para um máximo de cem pontos, a nota final a ser atribuída a determinado licitante será composta por duas parcelas, na forma apresentada na seção 7.4.3.2 do edital. 
Instrumentos Licitatórios
As alterações inicialmente propostas pela ANP nas minutas de contratos e no edital da Oferta Permanente de Concessão são detalhadas, respectivamente, nas Notas Técnicas 15/2022/SPL/ANP-RJ (peça 15, itens não digitalizáveis, doc. 26) e 16/2022/SPL/ANP-RJ (peça 15, itens não digitalizáveis, doc. 27) , e foram submetidas à Diretoria da ANP pela Proposta de Ação (PA) SPL 436/2022 (peça 15, itens não digitalizáveis, doc. 50) .
De acordo com a PA, os novos instrumentos licitatórios 'contemplam as alterações, decorrentes das experiências vivenciadas nas Rodadas de Licitações realizadas pela SPL, nos três ciclos da OPC já realizados', além de contribuições advindas das unidades responsáveis pela gestão e acompanhamento dos contratos de concessão. O exame jurídico das alterações propostas foi objeto do PARECER 00224/2022/PFANP/PGF/AGU (peça 15, itens não digitalizáveis, doc. 52) . 
As propostas foram acolhidas pela Resolução de Diretoria 433/2022 (peça 15, itens não digitalizáveis, doc. 61) , que autorizou, em 1/9/2022, a realização de audiência pública, precedida de consulta pública de 45 dias. O respectivo aviso foi publicado no DOU em 2/9/2022, abrindo o prazo da consulta pública e agendando para 25/10/2022 a Audiência Pública 21/2022.
Como resultado da participação dos agentes interessados foram recebidas, na consulta pública, 134 contribuições para o edital e 65 para as minutas contratuais. Da audiência pública resultou uma contribuição adicional, relativa ao prazo para impugnação do edital. Todas as contribuições foram analisadas pela Agência e consolidadas em planilhas (peça 15, itens não digitalizáveis, doc. 80 e 85) contendo as deliberações quanto ao acolhimento, e justificando os casos em que se recomendou não as acolher ou acolhê-las parcialmente. 
As alterações com proposta de acolhimento foram relatadas na Nota Técnica 31/2022/SPL/ANP-RJ (peça 15, itens não digitalizáveis, doc. 83) , quanto às minutas contratuais, e na Nota Técnica 32/2022/SPL/ANP-RJ (peça 15, itens não digitalizáveis, doc. 76) , quanto ao edital. O Despacho de Proposta para Deliberação da Diretoria 19/2022/SPL (peça 15, itens não digitalizáveis, doc. 91) consolidou o conteúdo de ambas as notas, sumarizou os procedimentos adotados para a revisão do edital da OPC, e elaborou proposta de deliberação para a Diretoria da ANP.
O exame jurídico das alterações oriundas da consulta pública e da redação final dos instrumentos licitatórios foi objeto do Parecer 00356/2022/PFANP/PGF/AGU (peça 15, itens não digitalizáveis, doc. 97) . Ato contínuo, o Despacho 324/2022/SPL/ANP-RJ-e (peça 15, itens não digitalizáveis, doc. 98) apresentou esclarecimentos e informações adicionais em atendimento às recomendações do parecer. Por fim, a Resolução de Diretoria 643/2022 (peça 15, itens não digitalizáveis, doc. 108) , retificada pela Resolução de Diretoria 655/2022 (peça 15, itens não digitalizáveis, doc. 112) aprovou a nova versão do edital e das minutas dos contratos de concessão da OPC e autorizou a sua publicação após o cumprimento das medidas e prazos previstos pela IN TCU 81/2018. 
Verifica-se, ante o exame das alterações promovidas e das respectivas justificativas, que a Agência Reguladora tem empreendido esforços continuados para o melhoramento dos instrumentos licitatórios.
As seções a seguir detalham todas as alterações - pré e pós-consulta pública - incorporadas aos instrumentos licitatórios.  
Edital
De acordo com a Proposta de Ação SPL 436/2022, a revisão do edital da OPC tomou como referência, 'além da legislação aplicável e da experiência acumulada pela SPL nas rodadas de licitações anteriores', os seguintes instrumentos:
Edital de licitações de Oferta Permanente vigente para a outorga de contratos para exploração reabilitação e produção de petróleo e gás natural em blocos ou áreas com acumulações marginais, sob o regime de concessão; [OPC]
Edital de licitações de Oferta Permanente sob o regime de Partilha de Produção (OPP) , a partir do qual foram inseridas as modificações de conteúdo e de forma. Tais modificações foram inseridas voltadas a compatibilizar os aprimoramentos insculpidos no edital da OPP ao modelo delineado para a Oferta Permanente sob regime de Concessão (OPC) , nos limites circunstanciais e normativos daquele;
Resolução ANP nº 18/2015, que rege os procedimentos licitatórios sob o regime de concessão - caso da previsão de qualificação somente das licitantes vencedoras na sessão pública de apresentação de ofertas, por exemplo.
Registra o documento, ademais, que foram promovidas 'alterações de forma visando a simplificação do texto', além de 'sugestões de alterações oriundas das UORGs integrantes do Comitê Permanente instituído pela Portaria ANP 37/2017 para aprimoramento dos instrumentos licitatórios'. As alterações incorporadas ao edital antes da consulta pública, detalhadas na já citada NT 16/2022/SPL/ANP-RJ, são assim resumidas na Proposta de Ação SPL 436/2022:
a) Seção I
Nesta seção foram incluídas alterações relativas ao marco para a abertura de novos ciclos da OPC, que agora poderá ocorrer logo após a realização da sessão pública de um ciclo em curso (item 1.2.7) . Esta alteração foi refletida em outros itens desta seção visando dispor os procedimentos a serem adotados com relação ao objeto no caso de abertura de um novo ciclo antes do encerramento de ciclos anteriores (item 1.2.8) . Foram também inseridas alterações relativas aos procedimentos da OPC, tal como: (i) duração máxima do cronograma a ser estabelecido pela CEL - ampliado de 90 para 120 dias - visando adequar a redação do edital ao procedimento já utilizado a partir do 3º ciclo da OPC; (ii) definição de forma mais clara para as licitantes o momento em que serão divulgadas as licitantes desclassificadas, visto que este marco repercute na execução da garantia de oferta para aquelas licitantes que tenham apresentado declaração dos setores de interesse e não tenham apresentado oferta válida na sessão pública.
b) Seção II
Destacam-se as alterações inseridas nos itens: (i) 2.3.6.1, decorrente de sugestão da Superintendência de Participações Governamentais - SPG apresentada por meio do Ofício 636/2022 (SEI 2239999) , visando deixar claro às empresas interessadas, que porventura venham a requerer inscrição na OPC, que o pagamento ao proprietário de terra deverá observar as alíquotas vigentes quando da publicação do edital definitivo de OPC. Esta alteração se faz necessária em razão da previsão de nova Resolução - ainda em construção - que pretende flexibilizar o percentual de pagamento aos proprietários de terra de 0,5% até 1%; e (ii) 2.4.2.1 decorrente de sugestão da Superintendência de Conteúdo Local - SCL, manifestada por meio do Ofício 234/2022 (SEI 2242363) , sendo incluído o termo 'terrestre' no que se refere ao conteúdo local para as áreas com acumulações marginais, visando limitar o escopo previsto no edital com relação a critérios que podem vir a incluir áreas marítimas na OPC, em função, especialmente, da Resolução ANP 877/2022, que dispõe sobre o enquadramento de campos e acumulações de petróleo e gás natural que apresentem economicidade ou produção marginal.
Adicionalmente, a Seção II que trata do objeto da licitação faz referência a nova Parte 3 do Anexo I do edital, incluído em decorrência do Anexo I - Parte 1, para contemplar os blocos não arrematados na 17ª Rodada de Licitações, os quais compreendem 3 blocos na Bacia de Santos localizados além do limite das 200 milhas náuticas, o que requer a apresentação de informações específicas que impactam na execução dos contratos de concessão.
c) Seção IV
A antiga seção 4.3 do edital vigente 'Pagamento da taxa de participação e acesso à amostra de dados' foi reorganizada para dispor a nova regra que tornou gratuito, independentemente do pagamento da taxa de participação, o acesso aos dados técnicos contemplados pelo Programa de Revitalização da Atividade de Exploração e Produção (REATE)  e pelo Programa de Revitalização e Incentivo à Produção de Campos Marítimos (PROMAR) . O item dispõe também a condição para acesso a amostra dos dados técnicos não contemplados nestes programas. As novas disposições estão contidas nos itens 4.3.6.2. e 4.3.6.3. 
d) Seção V
A seção foi renomeada e o conteúdo reorganizado visando dispor as informações decorrentes do acesso gratuito aos dados técnicos públicos previstos no âmbito do REATE e do PROMAR. Foram também incluídas informações específicas relativas ao acesso dos dados técnicos oriundos de bacias sedimentares marítimas que não estejam contemplados pelo PROMAR. Destaca-se a contribuição da Superintendência de Dados Técnicos - SDT para a implementação das referidas alterações.
e) Seção VI
Restruturação da seção com a inclusão de alguns ajustes de redação visando dirimir pontos de dúvidas levantados em ciclos anteriores e incluir novas regras importantes para a condução dos ciclos da OPC, tais como: necessidade das garantias de oferta apresentadas estarem acompanhadas de declaração dos setores de interesse (item 6.1.4) ; o marco inicial da validade da garantia (subitem 6.3.2) ; previsão de assinatura digital e forma de encaminhamento das garantias mediante certificado ICP-Brasil (subitem 6.4.6, 'd') ; necessidade do setor receber declaração de interesse pela licitante que desejar apresentar oferta, de forma a evitar a invalidação da oferta (item 6.5.7) ; e procedimento de execução das garantias (subitens 6.6.2 e 6.6.3) .
f) Seção VIII
A seção contempla o novo procedimento de qualificação simplificado (subitem 8.2) , que visa o aproveitamento de qualificação anteriormente obtida pela licitante em rodadas de licitação ou processo de cessão de contratos, observado as regras dispostas no edital. Este procedimento também poderá ser utilizado por licitante que tenha contrato vigente de exploração e produção de petróleo e gás natural. As licitantes que estiverem nestas condições estarão qualificadas automaticamente na mesma categoria obtida anteriormente ou na que já possuem nos contratos vigentes. Embora este procedimento já tenha sido objeto de deliberação da Diretoria Colegiada quando da aprovação do edital da Oferta Permanente de Partilha de Produção, na presente revisão do edital o regramento contempla aprimoramentos visando garantir maior segurança na aplicação do procedimento.
Adicionalmente, a avaliação da qualificação técnica torna obrigatória a documentação que comprove o compromisso da empresa em seguir os princípios de Segurança, Meio Ambiente e Saúde (SMS) ou Qualidade, Segurança, Meio Ambiente, Saúde e Responsabilidade Social (QSMS-RS) (item 8.4.2.1) que são fundamentais para o bom andamento das atividades da indústria. O item 8.4.3.8.2 foi reorganizado, sendo o conteúdo apresentado de forma mais didática, facilitando a compreensão.
g) Seção X
As alterações incluem: previsão para que a assinatura dos contratos de concessão possa ocorrer no formato digital, mediante certificado ICP-Brasil ou via SEI (subitens 10.1.5 e 10.1.6) ; e restruturação dos itens que apresentam as informações sobre as garantias financeiras do programa exploratório mínimo/programa de trabalho inicial (PEM/PTI) , com o objetivo de facilitar a compreensão do documento.
h) Seções XI e XII
A redação foi alterada em linha com as disposições dos editais mais recentemente aprovados pela ANP.
i) Anexo I
O Quadro 14 foi atualizado com a inclusão dos blocos não arrematados na 17ª Rodada de Licitações e a exclusão dos blocos arrematados no 3º Ciclo da OPC e seus respectivos parâmetros técnicos e econômicos. Foram também inseridas disposições específicas para os blocos localizados além das 200 milhas náuticas, com objetivo de informar as licitantes a respeito de condições diferenciadas que envolvem tais blocos (Anexo I - Parte 3) .
j) Anexos XII e XXV - Modelos de seguro garantia para garantia de oferta e para cumprimento do PEM/PTI 
Os modelos de seguros-garantia foram atualizados em função da publicação da nova Circular Susep 662/2022. O novo normativo da Susep revogou as condições contratuais padronizadas do seguro garantia que serviam de base para os modelos de apólices até então utilizados nos editais de licitações. Nesse sentido, a SPL está propondo para a consulta pública novos modelos de apólices, com estrutura modificada e clausulado reduzido, que agilizem os trâmites internos de conferência e aprovação.
k) Anexo XV - Equivalência de Unidades de Trabalho
O conteúdo foi reorganizado visando dispor as informações de forma mais clara e atualizado com base na Nota Técnica 20/2022.
l) Anexo XXIV - Modelo de carta de crédito para cumprimento do programa exploratório mínimo/ programa de trabalho inicial (PEM/PTI) 
A redação que trata da atualização do valor das garantias foi aprimorada em decorrência de contribuição da Superintendência de Exploração (SEP) .
m) ANEXO XXIX - Termo de compromisso de desativação e abandono de poços
O Anexo XXIX foi excluído em atendimento a solicitação da Superintendência de Desenvolvimento da Produção - SDP. As informações apresentadas por meio deste Anexo serão apresentadas pelas concessionárias mediante atendimento de dispositivo contratual.
 (grifos nossos) 
O documento ressalta, ainda, que 'os parâmetros técnicos e econômicos relativos à revisão do edital da Oferta Permanente de Concessão (OPC) foram elaborados visando uma solução de compromisso que contemplasse o aumento da atratividade do certame e a maximização da receita a ser auferida'. Tais parâmetros foram objeto de notas técnicas específicas, mencionadas e analisadas em seções próprias ao longo desta instrução.
Conforme exposto na seção precedente, as principais alterações de conteúdo incorporadas ao edital após a realização dos procedimentos de consulta e audiência públicas foram detalhadas na NT 32/2022/SPL/ANP-RJ e sintetizadas, nos termos a seguir, no Despacho de Proposta para Deliberação da Diretoria 19/2022/SPL:
a) Seção I - Introdução: alteração da redação do item 1.2.8 e inclusão de novo item 1.2.8.1 para dispor de forma mais clara e objetiva, com maior segurança jurídica para as partes, sobre os procedimentos a respeito da manutenção ou exclusão de blocos arrematados em ciclos já realizados durante os procedimentos de assinatura dos respectivos contratos;
b) Seção II - Objeto da licitação: inclusão da menção à Lei 12.351/2022 para dispor de forma mais clara que ficam excluídos deste edital os blocos localizados no polígono do pré-sal ou em áreas estratégicas de acordo com a definição legal.
c) Seção VI - Garantia de Oferta: foi implementada melhoria de redação no item 6.1.8 para prever que a ANP também poderá constar, além de beneficiária, como segurada, no caso das apólices de seguro-garantia. E foi incluído o termo 'vigência no item 6.3.1 em linha com os normativos mais recentes publicados pela Superintendência de Seguros Privados (SUSEP) , em especial a Circular SUSEP 662/2022.
d) Seção VIII - Qualificação: foi introduzido um novo nível para qualificação de Operadora: 'operadora C+' destinado a qualificar as operadoras que desejam operar contratos de concessão relativos a blocos exploratórios situados em áreas terrestres remotas e não remotas. O novo nível de qualificação 'C+' prevê também alteração no Patrimônio Líquido Mínimo requerido para este tipo de operadora, calculado conforme disposto na Nota Técnica 30/2022/SPL/ANP-RJ (SEI nº 2608378) . Até então era exigido para operação de blocos localizados em áreas terrestres remotas, o PLM exigido para as operadoras nível B, ou seja, o mesmo valor de PLM requerido para operação em águas rasas. Com este ajuste espera-se reduzir barreiras de entrada, ampliar direitos das interessadas e aumentar a atratividade do certame.
e) Seção XII - Esclarecimentos, Informações e Impugnação: o prazo de impugnação foi ampliado de 5 para 10 dias úteis e foi estabelecido que a decisão a respeito da impugnação deverá ocorrer antes do primeiro ciclo da Oferta Permanente de Concessão a ser realizado a partir da publicação do edital resultante da presente revisão.
f) Anexo I: inclusão no Quadro 14 que contempla os parâmetros técnicos e econômicos dos blocos em oferta, das informações sobre o percentual de pagamento ao proprietário de terra e a validade da Manifestação Conjunta MMA/MME.
g) Anexo XI - Modelo de Seguro Garantia para Garantia de Oferta e Anexo XV - Modelo de Seguro Garantia para cumprimento do PEM/PTI: as cláusulas destes modelos foram adaptadas às exigências da Circular SUSEP nº 662/2022 e aos demais normativos aplicáveis à modalidade (Circulares SUSEP nº 621/2021 e 642/2021) .
h) Anexo XV - Equivalência de Unidades de Trabalho: atualização do fator de redução para os levantamentos não-exclusivos para fins do cumprimento do PEM da fase de exploração disposto no Quadro 23, visando refletir as novas disposições da regulamentação.
 (grifos nossos) 
Minutas dos Contratos
Conforme a sobredita Proposta de Ação SPL 436/2022, além da revisão do edital, buscou-se também 'consolidar os aprimoramentos mais recentemente implementados nos contratos de Exploração e Produção (E&P) , qual sejam R17 [17ª Rodada] e OPP, visando elaborar uma versão atualizada para as minutas dos contratos da OPC'.
Além disso, embora inexistam, atualmente, áreas com acumulações marginais no rol de objetos disponíveis para oferta, pretendeu-se 'aproveitar o momento de atualização dos instrumentos licitatórios da Oferta Permanente e incluir também uma minuta atualizada do contrato de concessão de áreas com acumulações marginais'. Conforme expõe a PA, essa medida permitirá maior agilidade procedimental em futura inclusão de áreas com acumulações marginais no objeto:
Como essa atualização de documentos ensejará, obrigatoriamente, período de 45 (quarenta e cinco) dias para consulta pública, seguida por período de 90 dias (noventa) dias para avaliação do Tribunal de Contas da União (TCU) , objetiva-se deixar tudo previamente preparado para uma posterior inclusão de áreas com acumulações marginais. A adoção de tal sistemática possibilitará que eventual inclusão de novos objetos no edital da OPC demande, somente, 1 (uma) audiência pública com vistas a conferir publicidade à sociedade, dispensando-se o período de consulta e avaliação do TCU.
A Proposta de Ação sintetizou as alterações relativas às minutas dos contratos da OPC efetuadas antes da consulta pública - cujo detalhamento, conforme assinalado supra, constou da NT 15/2022/SPL/ANP-RJ. Quanto à minuta de contrato de concessão de blocos com riscos exploratórios, destacou-se:
a) Várias definições foram aprimoradas em linha com as atualizações implementadas nos contratos da R17 e da OPP, destacam-se as nomenclaturas e definições associadas à 'desativação' e 'abandono' das instalações, que foram ao longo do Contrato substituídas por 'descomissionamento de instalações', a fim de alinharem-se com as disposições da Resolução ANP nº 817/2020.
b) Aprimoramentos no texto do contrato, haja vista a publicação das Resoluções ANP nº 845/2021, 854/2021 e 876/2022.
c) Na Cláusula Penal Compensatória, o parágrafo que trata da atualização das garantias financeiras foi aprimorado com vistas a alinhar o dispositivo com a previsão do edital de licitações e a prática da SEP. Inicialmente, os instrumentos licitatórios previam bases diferentes para a atualização monetária do PEM, o que poderia, ao longo do contrato, implicar em diferença no valor monetário corrigido, além de maior complexidade nos trâmites operacionais.
d) Na Cláusula de Execução pelo Concessionário, a seção 'Programas de Trabalho Adicionais' teve a sua redação alterada para 'Trabalhos Adicionais', acarretando ainda em ajuste adicionais na cláusula. Ainda nesta cláusula foi inserida disposição de modo a permitir que o concessionário possa realizar operações fora dos limites da área de concessão e classificando os dados adquiridos fruto destas operações como públicos. Tal ajuste está em linha com a Resolução ANP nº 757/2018 em revisão.
e) A Cláusula de Seguros foi aprimorada com vistas a torná-la mais precisa. Ademais, após estudos internos entre SPL, SEP, SDP e SSM, o parágrafo 22.2, que previa a possibilidade de admissão do autosseguro, foi excluído em razão da impossibilidade de que uma mesma pessoa jurídica, em determinado contrato de seguro, figure como tomador e segurador consoante legislação brasileira.
f) Foi inserida cláusula, nos termos do contrato da R17, com as disposições aplicável aos blocos localizados em áreas da plataforma continental situadas além das 200 milhas náuticas.
g) O ANEXO II que trata do PROGRAMA EXPLORATÓRIO MÍNIMO sofreu alterações fruto do Grupo de Trabalho de parâmetros e estão em linha com a Nota Técnica de Atividades Exploratórias - NOTA TÉCNICA Nº 20/2022/SPL/ANP-RJ (SEI 2302647) .
Quanto à minuta de contrato de concessão de áreas com acumulações marginais, além do que também lhe cabe dentre os ajustes relativos aos contratos de blocos, destacou-se, especificamente:
a) Excluiu-se a definição de 'Plano de Avaliação de Descoberta', bem como foram inseridas adaptações ao longo do contrato, tendo em vista que tal documento não é utilizado pela SDP na gestão de contratos de áreas com acumulações marginais.
b) Exclusão da exigência de apresentação do Termo de Compromisso de Descomissionamento', por ocasião da assinatura do Contrato, mas somente em até 180 dias após a assinatura.
c) Substituição da antiga Cláusula Sexta 'Descoberta e Avaliação' por cláusula semelhante à Cláusula Décima Quarta do contrato de blocos exploratórios ('Descoberta, Avaliação e Desenvolvimento de Novo Reservatório na Fase de Produção') , uma vez que tal procedimento é utilizado nas Fases de Reabilitação e de Produção.
d) A Cláusula de documentos para acompanhamento da fase de produção foi de uma maneira geral aprimorada à luz do contrato de blocos exploratórios.
e) A Cláusula PENAL COMPENSATÓRIA POR DESCUMPRIMENTO DO PROGRAMA DE TRABALHO INICIAL (PTI) foi aprimorada em linha com as alterações implementadas no contrato de blocos exploratórios e com o objetivo de deixar a redação mais clara. Por sugestão da SDP, o parágrafo 14.10.2, que versa sobre a validade das garantias financeiras, foi aprimorado e os parágrafos 14.12 e 14.12.1, que tratavam da revisão do valor garantido pelas garantias financeiras, foram excluídos.
f) A Cláusula que trata da Garantia Financeira de Descomissionamento foi substituída para ficar aderente a Resolução ANP recentemente publicada sobre o tema.
g) As obrigações relativas a um sistema de gestão de segurança e meio ambiente e um sistema de gestão de responsabilidade social e meio ambiente foram excluídas da Cláusula de Segurança Operacional e Meio Ambiente, uma vez que não há obrigação de se ter um sistema de gestão de segurança e meio ambiente e um sistema de gestão de responsabilidade social no contrato de acumulações marginais.
h) Por sugestão da SDP, foi excluída a previsão de extinção de pleno direito do contrato em caso de não entrega do Plano de Desenvolvimento no prazo fixado pela ANP.
i) As informações sob o título 'Legenda' do Anexo II foram excluídas em razão dos recentes compromissos de PTI restringirem-se à reentrada em poços.
As principais alterações de conteúdo incorporadas às minutas de contratos após a realização dos procedimentos de consulta e audiência públicas foram detalhadas, conforme mencionado anteriormente, na NT 31/2022/SPL/ANP-RJ e sintetizadas, nos termos a seguir, no Despacho de Proposta para Deliberação da Diretoria 19/2022/SPL:
a) Cláusula Quinta do Contrato de Blocos Exploratórios: Adaptação do parágrafo que trata da conversão de unidades de trabalho para cumprimento do PEM de modo a esclarecer que a avaliação da ANP ocorrerá de acordo com os requisitos da Legislação Aplicável;
b) Cláusula Décima Segunda do Contrato de Blocos Exploratórios e Cláusula Décima Primeira do Contrato de Acumulações Marginais: Substituição do termo 'imediatamente' por 'em até 5 (cinco) dias após a sua obtenção, conclusão ou conforme prazo definido na Legislação Aplicável ou outro prazo definido pela ANP' para o envio à ANP dos resultados de teste;
c) Cláusula Vigésima Primeira do Contrato de Blocos Exploratórios e Cláusula Décima Sétima do Contrato de Acumulações Marginais: exclusão do termo 'imediatamente' para que a ANP seja informada sobre a ocorrência de fato acidental envolvendo risco ou dano ao meio ambiente ou à saúde humana, prejuízos materiais ao patrimônio próprio ou de terceiros, fatalidades ou ferimentos graves para o pessoal próprio ou para terceiros ou interrupções não programadas das Operações. O contrato passa a dispor que a ANP deve ser informada nos termos da Legislação Aplicável, uma vez que a Resolução ANP 882/2022 estabelece como a comunicação dos incidentes deverá ser realizada;
d) Cláusula Trigésima Primeira do Contrato de Blocos Exploratórios e Cláusula Vigésima Sétima do Contrato de Acumulações Marginais: adaptação dos parágrafos que tratam da suspensão do curso do prazo contratual caso comprovado atraso no processo de licenciamento ambiental em função do Parecer nº 00198/2022/PFANP/PGF/AGU (SEI n. 2324526) ;
e) Cláusula Oitava do Contrato de Acumulações Marginais: aprimoramento do parágrafo 8.2, que estabelece o prazo para apresentação do Plano de Desenvolvimento em linha com a previsão da minuta de contrato de blocos exploratórios. O referido parágrafo passou deixar claro que o Plano de Desenvolvimento deve ser apresentado 180 dias contados da apresentação da Declaração de Comercialidade ou do recebimento da comunicação de aprovação do Relatório Final da Fase de Reabilitação, o que ocorrer por último.
Por fim, foram também atualizados os modelos de seguro-garantia anexos ao edital, em vista de nova regulamentação da Susep (edição da Circular Susep 662/2022 em substituição à Circular Susep 477/2013) .
Requisitos Legais dos Instrumentos Licitatórios
O edital de licitação e as minutas de contratos que o acompanham devem atender às exigências específicas contidas na Lei 9.478/1997, na RANP 18/2015, bem como observar os Acórdãos do TCU pertinentes à matéria (351/1999, 493/1999 e 232/2002, todos do Plenário) . Os requisitos essenciais do edital estão relacionados nos arts. 37 a 39 da Lei 9.478/1997 e no art. 11 do regulamento anexo à RANP 18/2015. Já os requisitos essenciais da minuta de contrato de concessão estão relacionados nos arts. 43 a 45 da Lei 9.478/1997.
A verificação de cada um dos elementos essenciais do edital e dos modelos de contrato constam das tabelas a seguir, demonstrando que os documentos atenderam às exigências mínimas estabelecidas pela legislação:
Tabela 4 - Verificação de itens do edital da Oferta Permanente de Concessão 2022.1
	Itens de verificação
	Tópico/Cláusula
	ps.

	1.    Edital de licitação.
	-

	1.1 Os blocos objeto da concessão, o prazo estimado para a duração da fase de exploração, os investimentos e programas exploratórios mínimos.
	Anexo I
	113 a 369

	1.2 Os requisitos exigidos dos concorrentes bem como a relação de documentos exigidos e os critérios a serem seguidos para aferição, em relação aos interessados:
	8
	64

	1.2.1 Da capacidade técnica.
	8.4
	69

	1.2.2 Da idoneidade financeira.
	8.5
	77

	1.2.3 Da regularidade jurídica.
	8.3
	67

	1.3 As participações governamentais mínimas:
	2.3
	17

	1.3.1 Valor mínimo do bônus de assinatura.
	2.3.2
Anexo I
	17
112 a 369

	1.3.2 Royalties.
	2.3.3
Anexo I
	17
112 a 369

	1.3.3 Participação especial (cláusula facultativa) .
	2.3.4
	17

	1.3.4 Pagamento pela ocupação ou retenção de área.
	2.3.5
Anexo I
	18
112 a 369

	1.4 A participação dos superficiários.
	2.3.6
Anexo I
	18
112 a 369

	1.5 A indicação clara e objetiva dos critérios utilizados para o julgamento técnico e econômico-financeiro da proposta.
	7.4
	61

	1.6 A expressa indicação de que caberá ao concessionário o pagamento das indenizações devidas por desapropriações ou servidões necessárias ao cumprimento do contrato.
	Minutas de Contratos (Anexos XXIX e XXX do edital) : Cl. 18ª / 11ª
	 (Risco Exploratório/Acumulações Marginais) 40/26

	1.7 O prazo, local e horário em que serão fornecidos, aos interessados, os dados, estudos e demais elementos e informações, necessários à elaboração das propostas, bem como o custo de sua aquisição.
	4.3 e Seção V
	34 e 41

	1.8 Quando permitida a participação de empresas em consórcio, o edital conterá as seguintes exigências:
	-

	1.8.1 Comprovação de compromisso, público ou particular, de constituição do consórcio, subscrito pelas consorciadas.
	7.3.2
	60

	1.8.2 Indicação da empresa líder, responsável pelo consórcio e pela condução das operações, sem prejuízo da responsabilidade solidária das demais consorciadas.
	7.3.2
10.2.6.2
	60
96

	1.8.3 Apresentação, por parte de cada uma das empresas consorciadas, dos documentos exigidos para efeito de avaliação da qualificação técnica e econômico-financeira do consórcio.
	8.1.8
	65

	1.8.4 Proibição de participação de uma mesma empresa em outro consórcio, ou isoladamente, na licitação de um mesmo bloco.
	7.3.1
	59

	1.8.5 Outorga de concessão ao consórcio vencedor da licitação condicionada ao registro do instrumento constitutivo do consórcio, na forma do disposto no parágrafo único do art. 279 da Lei n. 6.404, de 15/12/1976.
	10.2.6.1
	96

	1.9 O edital conterá a exigência de que a empresa estrangeira que concorrer isoladamente ou em consórcio deverá apresentar, juntamente com sua proposta e em envelope separado:
	-

	1.9.1 Prova de capacidade técnica, idoneidade financeira e regularidade jurídica e fiscal.
	3.2.4.1, 4.1.1, 4.2.4.1, 8.3.6 e 8.5
	24, 27, 32, 68 e 78

	1.9.2 Inteiro teor dos atos constitutivos e prova de que se encontra organizada e em funcionamento regular, conforme a lei de seu país.
	4.2.4.1
	32

	1.9.3 Designação de um representante legal junto à ANP, com poderes especiais para a prática de atos e assunção de responsabilidades relativamente à licitação e à proposta apresentada.
	4.2.2.3
	27

	1.9.4 Compromisso de, caso vencedora, constituir empresa segundo as leis brasileiras, com sede e administração no Brasil.
	4.2.4.1, 10.3.3
	32, 101

	1.10 Local, dia e hora em que serão recebidas e abertas as propostas.
	7.1
	57

	1.12 Modelos de garantias de performance e financeiras a serem prestadas pelos concessionários.
	Anexos XI, XII, XXIV, XXV, XXVI e XXVIII
	388, 405, 459, 484, 502, 540

	1.13 Contrato de Concessão.
	Anexos XXIX e XXX
	544 e 545 (íntegra em separado do edital: peça 15, itens não digitalizáveis, doc. 100 e 102) 

	1.14 Prazo e condições para assinatura do contrato.
	1.3.2 e Seção X
	10, 89

	1.15 Prazo final para entrega da documentação completa e das garantias financeiras.
	1.3.2
	10

Fonte: Elaboração própria com base nos itens do edital (peça 15, itens não digitalizáveis, doc. 80) , nos arts. 37 a 39 da Lei 9.478/1997 e nos requisitos relacionados no art. 11 do regulamento anexo à Resolução ANP 18/2015
Tabela 5 - Verificação de itens das minutas de contratos da Oferta Permanente de Concessão 2022.1
	Itens de verificação
	Cláusula - Blocos com risco exploratório
	ps.
	Cláusula - Áreas com acumulações marginais
	ps.

	2.     Minutas de contrato contendo as seguintes cláusulas essenciais:
	-
	-

	2.1 A definição do bloco objeto da concessão.
	3
	14
	3
	13

		 Anexo I
	69
	Anexo I
	57

	2.2 O prazo de duração da fase de exploração e as condições para sua prorrogação.
	5
	16
	5
	15

	2.3 O programa de trabalho e o volume do investimento previsto.
	5
	16
	5
	15

		Anexo II 
	70
	Anexo II
	58

		11
	29
	8
	20

		15
	35
	11
	23

	2.4 As condições contratuais para prorrogação do prazo de exploração serão estabelecidas de modo a assegurar a devolução de um percentual do bloco, a critério da ANP, e o aumento do valor do pagamento pela ocupação da área.
	5
	18
	5
	16

	2.5 As obrigações do concessionário quanto às participações:
	-
	-

	2.5.1 bônus de assinatura (cláusula facultativa) .
	-
	-
	-
	-

		Anexo VI
	75
	Anexo VI
	62

	2.5.2 royalties (cláusula obrigatória) .
	23
	50
	19
	39

		Anexo V
	74
	Anexo V
	61

	2.5.3 participação especial (cláusula facultativa) .
	23
	50
	19
	39

		Anexo V
	74
	Anexo V
	61

	2.5.4 pagamentos pela ocupação ou retenção de área (cláusula obrigatória) .
	23
	50
	19
	39

		Anexo V
	74
	Anexo V
	61

	2.6 A indicação das garantias a serem prestadas pelo concessionário quanto ao cumprimento do contrato, inclusive quanto à realização dos investimentos ajustados para cada fase.
	6
	20
	14
	31

		18
	41
	15
	33

	2.7 A especificação das regras sobre devolução e desocupação de áreas, inclusive retirada de equipamentos e instalações, e reversão de bens.
	3, 5, 9, 18
	14, 19, 26, 42
	24
	44

	2.8 Os procedimentos para acompanhamento e fiscalização das atividades de exploração, desenvolvimento e produção, e para auditoria do contrato.
	16, 27
	38, 52
	12, 22
	28, 40

	2.9 A obrigatoriedade de o concessionário fornecer à ANP relatórios, dados e informações relativos às atividades desenvolvidas.
	16, 27
	38, 51
	12, 22
	29, 39

	2.10 Os procedimentos relacionados com a transferência do contrato   de concessão, desde que preservado o objeto e as condições contratuais e o novo concessionário atenda aos requisitos técnicos, econômicos e jurídicos estabelecidos pela ANP, mediante prévia e expressa autorização da Agência.
	28
	54
	23
	41

	2.11 As regras sobre solução de controvérsias, relacionadas com o contrato e sua execução, inclusive a conciliação e a arbitragem internacional.
	34
	63
	30
	52

	2.12 Os casos de rescisão e extinção do contrato.
	30, 31
	57, 59
	26, 27
	46, 48

	2.13 As penalidades aplicáveis na hipótese de descumprimento pelo concessionário das obrigações contratuais.
	29
	57
	25
	46

	Verificar   também   se   a   minuta   do   contrato   estabelece   as seguintes obrigações aos concessionários:
	-
	-

	2.14     Adotar, em todas as suas operações, as medidas necessárias para a conservação dos reservatórios e de outros recursos naturais, para a segurança das pessoas e dos equipamentos e para a proteção do meio ambiente.
	15
	36
	11
	24

	2.15 Comunicar à ANP, imediatamente, a descoberta de qualquer jazida de petróleo, gás natural ou outros hidrocarbonetos ou de outros minerais.
	7
	22
	5
	17

	2.16 Realizar a avaliação da descoberta nos termos do programa submetido à ANP, apresentando relatório de comercialidade e declarando seu interesse no desenvolvimento do campo.
	7
	22
	5
	17

		8
	22
	7
	19

	2.17 Submeter à ANP o plano de desenvolvimento de campo declarado comercial, contendo o cronograma e a estimativa de investimento.
	10
	27
	8
	20

	2.18 Responsabilizar-se civilmente pelos atos de seus prepostos e indenizar todos e quaisquer danos decorrentes das atividades de exploração, desenvolvimento e produção contratadas, devendo ressarcir à ANP ou à União os ônus que venham a suportar em consequência de eventuais demandas motivadas por atos de responsabilidade do concessionário.
	2.5
	12
	2.5
	12

	2.19 Adotar as melhores práticas da indústria internacional do petróleo e obedecer às normas e procedimentos técnicos e científicos pertinentes, inclusive quanto às técnicas apropriadas de recuperação, objetivando a racionalização da produção e o controle do declínio das reservas.
	15
	36
	11
	24

Fonte: Elaboração própria com base nos itens das minutas de contratos (peça 15, itens não digitalizáveis, doc. 100 e 102) e nos requisitos relacionados nos arts. 43 a 45 da Lei 9.478/1997
Prazos para Envio das Informações ao TCU
Com o propósito de subsidiar o planejamento das correspondentes ações de controle no âmbito do TCU, a ANP encaminhou tempestivamente, por meio do Ofício 75/2022/AUD/ANP-RJ-e, de 12/9/2022 (peça 4) , o Extrato do Planejamento da Oferta Permanente sob regime de Concessão 2022.1 (peça 3) , que conta com seções relacionadas à descrição do objeto da licitação, localização, previsão de investimentos e sua relevância, além do cronograma previsto. 
Considerando que a data prevista para publicação do edital do certame é 21/3/2023, restou observado o interregno temporal mínimo de 150 dias previsto no art. 2º, § 2º, da IN TCU 81/2018, com relação à remessa inicial.
Além disso, a IN TCU 81/2018 também normatiza, em seu art. 8º, o prazo para o envio documental, por parte da ANP, relativo às minutas de instrumentos licitatórios e dos estudos e demais documentos que as dão lastro:
'Art. 8º O órgão gestor do processo de desestatização encaminhará, obrigatoriamente em meio eletrônico, as informações e os documentos descritos nos arts. 3º, 4º ou 5º desta Instrução Normativa em noventa dias, no mínimo, da data prevista para publicação do edital de licitação.'
Considerando que a referida documentação foi encaminhada ao TCU em 20/12/2022, por meio do Ofício 120/2022/AUD/ANP-RJ-e, de 20/12/2022 (peça 6) , e que o interregno entre tal providência e a data prevista para publicação do edital é de 90 dias, restou igualmente observada a prescrição do art. 8º da IN TCU 81/2018.
CONCLUSÃO
Tratou-se da análise da documentação encaminhada pela ANP em atenção ao disposto no art. 3º da IN TCU 81/2018, a fundamentar a revisão 2022.1 do edital regente da Oferta Permanente sob o regime de Concessão (OPC) , com vistas à outorga de contratos de concessão para atividades de exploração, reabilitação e produção de petróleo e gás natural, a ser realizada pela Agência Nacional do Petróleo, Gás Natural e Biocombustíveis (ANP) .
O conjunto documental avaliado abrange os estudos de viabilidade técnica, econômica e ambiental - consubstanciados em notas técnicas e outros instrumentos, que tratam da definição do objeto e dos parâmetros aplicáveis -, além das minutas do instrumento convocatório e respectivos anexos, incluindo as minutas dos instrumentos contratuais, devidamente consolidados com os resultados decorrentes das consultas e audiências públicas realizadas.
De acordo com a ANP, nova versão (2022.1) do edital da OPC contempla, como objeto potencial para os ciclos competitivos, um total de 1.096 blocos exploratórios, localizados em 80 setores de 17 bacias sedimentares distintas (Sergipe-Alagoas, Camamu-Almada, Campos, Ceará, Jacuípe, Espírito Santo, Potiguar, Recôncavo, Santos, Paraná, Parecis, Parnaíba, Pelotas, Pernambuco-Paraíba, Tucano, Foz do Amazonas e Amazonas) , totalizando aproximadamente 505 mil km² de área. Não estão disponíveis áreas com acumulações marginais nesta versão do edital. O rol completo dos blocos em oferta consta do Quadro 14, Parte 1 do Anexo I do edital (peça 15, itens não digitalizáveis; doc. 80, pp. 115-169) . A análise do objeto consta da seção III.1 desta instrução.
Em relação às notas técnicas que fundamentam a definição do objeto e dos parâmetros técnicos, econômicos e ambientais da licitação - assim como aos próprios instrumentos licitatórios -, verificou-se que a Agência Reguladora manteve, essencialmente, as referências adotadas nas versões de edital e ciclos anteriores da Oferta Permanente, inclusive a de Partilha, incorporando os aperfeiçoamentos deles advindos.
Quanto às inclusões e às exclusões de áreas no objeto da Oferta Permanente de Concessão, verificou-se sua adequação quanto ao respaldo normativo, à motivação, e ao suporte pelas devidas análises ambientais. Somente foram incluídos blocos remanescentes da 17ª Rodada de Licitações - para os quais, portanto, já foram realizadas as devidas avaliações ambientais preliminares, restando todos amparados por manifestação conjunta do Ministério de Minas e Energia (MME) e do Ministério do Meio Ambiente (MMA) ainda válida. Ademais, foram excluídos os blocos arrematados no 3º Ciclo da OPC. A análise relativa aos estudos ambientais preliminares consta da seção III.2 desta instrução.
A análise realizada pela AudPetróleo circunscreveu-se ao escopo definido nos termos de instrução preliminar (peça 12) e consignados nos itens 28 e 29 desta instrução. Compreendeu, precipuamente, o exame das notas técnicas que dão suporte à definição dos parâmetros técnicos, econômicos e ambientais do certame, bem como dos instrumentos licitatórios (edital e minutas de contratos) . 
O registro da análise dos principais parâmetros técnicos e econômicos consta à seção III.3 desta instrução, e teve por foco a metodologia aplicada e respectiva fundamentação técnica, destacando-se as alterações observadas. Verificou-se que as alterações cuidaram meramente de implementar pontuais ajustes e simplificações, objetivando incrementar a atratividade e a competividade do certame, tendo sido mantidos, amplamente, os referenciais metodológicos já consolidados nas rodadas de licitações e edições da Oferta Permanente anteriores.
Ante todo o exposto, propõe-se considerar, com fundamento no art. 258, inciso II, do Regimento Interno do TCU, que, sob o ponto de vista formal, dado o escopo definido para a análise por esta unidade técnica, a Agência Nacional do Petróleo, Gás Natural e Biocombustíveis (ANP) atendeu aos aspectos de tempestividade, completude e suficiência técnica dos elementos apresentados por meio do acervo documental inerente à Oferta Permanente de Concessão (OPC) revisão 2022.1.
Por fim, acerca da classificação de confidencialidade da informação, fundamenta-se proposta no mesmo sentido da deliberação prolatada no Acórdão 3343/2015-TCU-Plenário, de relatoria do Ministro Vital do Rêgo. No voto condutor daquele decisum defendeu-se ser de amplo interesse público que a apreciação da matéria não seja afastada do escrutínio social e, ainda, que não se poderia olvidar que a publicidade deve ser a regra e a confidencialidade a exceção, motivo pelo qual o próprio relatório da fiscalização deveria ser tornado público. 
Assim, partindo da premissa posta naquela deliberação, e considerando a classificação de sigilo dada pela ANP aos documentos enviados, nos termos da Tabela 1 do Ofício 555/2022/SPL/ANP-RJ-e (peça 7) , conforme o art. 8º, § 3º, inciso III, c/c art. 11, inciso III, da Resolução-TCU 294/2018, propõe-se seja tornada pública a versão do presente relatório em que as informações técnicas internas consideradas estratégicas e sensíveis para a isonomia da competição e o atingimento dos objetivos do certame foram substituídas por omissis (peça 16) , mantendo-se a incidência de sigilo sobre sua versão integral.
VOLUME DE RECURSOS FISCALIZADOS E BENEFÍCIOS DO CONTROLE
O Volume de Recursos Fiscalizados (VRF) , nos processos de fiscalização deste Tribunal, tem seus critérios para cálculo e registro determinados pela Portaria TCU 222/2003. Consoante o item 1.2 dessa Portaria, 'quando forem examinados procedimentos licitatórios que ainda não tenham resultado no empenho da despesa, o VRF corresponderá ao valor estimado pelo órgão com base na pesquisa prévia de mercado'.
Consideradas as peculiaridades do objeto, entende-se que o VRF neste processo deva ser calculado pelo somatório do total dos valores de bônus assinatura mínimo e do total dos valores financeiros equivalentes de PEM ou PTI, conforme o caso, dos blocos com risco exploratório e das áreas com acumulações marginais compreendidas nos setores disponíveis na presente revisão da Oferta Permanente de Concessão, demonstrados na tabela a seguir:
Tabela 6 - Total dos valores de bônus assinatura mínimo e dos valores equivalentes de PEM para os blocos exploratórios disponíveis na OPC 2022.1 (por bacia sedimentar) 
	Ambiente exploratório
	Bacia
	Total de blocos
	Total em Bônus mínimo (R$) 
	Total de PEM (UT) 
	Valor unitário de UT (R$) 
	Total de PEM (R$) 

	Mar (Águas Profundas) 
	Camamu-Almada
	12
	44.100.000,00
	2.980
	100.000,00
	298.000.000,00

	Mar (Águas Profundas) 
	Campos
	17
	85.770.000,00
	4.620
	100.000,00
	462.000.000,00

	Mar (Águas Profundas) 
	Ceará
	13
	78.260.000,00
	3.480
	100.000,00
	348.000.000,00

	Mar (Águas Profundas) 
	Espírito Santo
	20
	99.630.000,00
	4.410
	100.000,00
	441.000.000,00

	Mar (Águas Profundas) 
	Foz do Amazonas
	47
	160.910.000,00
	12.570
	100.000,00
	1.257.000.000,00

	Mar (Águas Profundas) 
	Jacuípe
	5
	16.710.000,00
	1.290
	100.000,00
	129.000.000,00

	Mar (Águas Profundas) 
	Pelotas
	110
	296.730.000,00
	27.480
	100.000,00
	2.748.000.000,00

	Mar (Águas Profundas) 
	Pernambuco-Paraíba
	9
	17.740.000,00
	2.290
	100.000,00
	229.000.000,00

	Mar (Águas Profundas) 
	Potiguar
	34
	144.340.000,00
	9.280
	100.000,00
	928.000.000,00

	Mar (Águas Profundas) 
	Santos
	51
	1.263.500.000,00
	13.260
	100.000,00
	1.326.000.000,00

	Mar (Águas Profundas) 
	Sergipe-Alagoas
	11
	331.350.000,00
	2.790
	100.000,00
	279.000.000,00

	Mar (Águas Rasas) 
	Campos
	29
	659.860.000,00
	1.860
	100.000,00
	186.000.000,00

	Mar (Águas Rasas) 
	Pelotas
	55
	27.220.000,00
	3.300
	100.000,00
	330.000.000,00

	Mar (Águas Rasas) 
	Potiguar
	3
	4.330.000,00
	220
	100.000,00
	22.000.000,00

	Mar (Águas Rasas) 
	Santos
	209
	353.450.000,00
	12.140
	100.000,00
	1.214.000.000,00

	Terra
	Amazonas
	21
	6.490.000,00
	14.800
	8.000,00
	118.400.000,00

	Terra
	Espírito Santo
	25
	1.250.000,00
	5.000
	8.000,00
	40.000.000,00

	Terra
	Paraná
	21
	10.150.000,00
	20.400
	8.000,00
	163.200.000,00

	Terra
	Parecis
	20
	5.800.000,00
	19.100
	8.000,00
	152.800.000,00

	Terra
	Parnaíba
	21
	12.530.000,00
	21.100
	8.000,00
	168.800.000,00

	Terra
	Potiguar
	176
	8.800.000,00
	35.200
	8.000,00
	281.600.000,00

	Terra
	Recôncavo
	70
	3.500.000,00
	14.000
	8.000,00
	112.000.000,00

	Terra
	Sergipe-Alagoas
	78
	3.900.000,00
	15.600
	8.000,00
	124.800.000,00

	Terra
	Tucano
	39
	1.950.000,00
	7.800
	8.000,00
	62.400.000,00

	Total
	1.096
	3.638.270.000,00

	11.421.000.000,00

Fonte: elaboração própria, com base no Quadro 14, Parte 1, do Anexo I do edital da OPC
Desse modo, o VRF neste processo, calculado na forma proposta, é de R$ 15.059.270.000,00.
A atual sistemática de quantificação e registro sobre os benefícios das ações de controle externo foi instituída pela Portaria TCU 17/2015. Neste processo, os benefícios potenciais estimados deste acompanhamento relacionam-se à manutenção da expectativa de controle gerada pela atuação continuada desta Corte de Contas e ao aperfeiçoamento da atuação governamental.
PROPOSTA DE ENCAMINHAMENTO
Ante o exposto, submetem-se os autos à consideração superior, com posterior encaminhamento ao Gabinete do Ministro Relator Jorge Oliveira, propondo:
Considerar, com fundamento no art. 258, inciso II, do Regimento Interno do TCU, que sob o ponto de vista formal e dado o escopo definido para a análise da presente desestatização pela Auditoria Especializada em Petróleo, Gás Natural e Mineração, a Agência Nacional do Petróleo, Gás Natural e Biocombustíveis (ANP) atendeu aos aspectos de tempestividade, completude e suficiência técnica dos elementos apresentados por meio do acervo documental inerente à Oferta Permanente de Concessão (OPC) revisão 2022.1;
Encaminhar cópia do Acórdão que vier a ser proferido à Agência Nacional do Petróleo, Gás Natural e Biocombustíveis (ANP) , ao Conselho Nacional de Política Energética (CNPE) e ao Ministério de Minas e Energia (MME) , informando-os que o conteúdo da decisão poderá ser consultado no endereço www.tcu.gov.br/acordaos;
Tornar público o relatório com as omissões dos trechos sujeitos a sigilo, constante à peça 16, com fundamento no art. 8º, § 3º, inciso III, c/c o art. 11, inciso III, da Resolução-TCU 294/2018, e manter sigiloso o presente relatório em sua versão integral;
Restituir os autos à AudPetróleo para o acompanhamento das providências seguintes à publicação do edital do certame, incluindo a realização de eventuais ciclos competitivos com base no edital da OPC 2022.1, nos termos da IN TCU 81/2018."
4.	O diretor da AudPetróleo que supervisou o trabalho junto, à peça 18, a seguinte informação complementar:
" (...) a ANP noticiou a esta AudPetróleo, nesta semana, que está concluindo as etapas internas relativas à inclusão de 3 novos blocos ao rol de áreas disponíveis na Oferta Permanente de Concessão. Nesse sentido, é prevista a realização de audiência pública para 14/3/2023, e o subsequente encaminhamento de documentação complementar ao TCU.
Considerando que a possibilidade de inclusão/exclusão de blocos a qualquer tempo é característica essencial do sistema de oferta permanente - o que, por si só, não implica revisão ou alteração do edital -, e que esse fato não afeta a presente análise, dedicada à revisão 2022.1 do edital da OPC, entende-se, a despeito da referida notícia, cabível e necessário proceder-se ao encaminhamento do feito tal como se encontra instruído, atendendo-se às prescrições da IN TCU 81/2018, sem prejuízo da realização oportuna de análise complementar quando da efetiva remessa documental pela ANP."
	É o relatório.

não há

Não atuou

DESESTATIZAÇÃO. NOVOS CICLOS DA OFERTA PERMANENTE DE BLOCOS TERRESTRES E MARÍTIMOS DE RISCO EXPLORATÓRIO E DE ÁREAS COM ACUMULAÇÕES MARGINAIS (OPC 2022.1). ANÁLISE DA DOCUMENTAÇÃO ENCAMINHADA EM ATENDIMENTO À IN TCU 81/2018. ATENDIMENTO AOS ASPECTOS DE TEMPESTIVIDADE, COMPLETUDE E SUFICIÊNCIA TÉCNICA. CONTINUIDADE DO ACOMPANHAMENTO.

DESESTATIZAÇÃO (DES)

Trata-se de acompanhamento do novo ciclo de Oferta Permanente, sob o regime de Concessão, de Blocos Terrestres e Marítimos com Risco Exploratório e de Áreas com Acumulações Marginais, com vistas à outorga de contratos de concessão para atividades de exploração, reabilitação e produção de petróleo e gás natural. O ciclo em exame, elaborado no ano de 2022, recebeu a designação OPC 2022.1 e tem previsão de publicação para 2023.
As licitações para a concessão de blocos para exploração e produção de petróleo e gás natural são regidas pelo art. 177 da Constituição Federal, Leis 9.478/1997 (Lei do Petróleo) e 12.351/2010 (Regime de Partilha) e Resoluções ANP 18/2015 e 24/2013.
A versão OPC 2022.1, ora em análise, contempla, como objeto potencial para os ciclos competitivos, um total de 1.096 blocos exploratórios, localizados em 80 setores de 17 bacias sedimentares distintas (Sergipe-Alagoas, Camamu-Almada, Campos, Ceará, Jacuípe, Espírito Santo, Potiguar, Recôncavo, Santos, Paraná, Parecis, Parnaíba, Pelotas, Pernambuco-Paraíba, Tucano, Foz do Amazonas e Amazonas) , totalizando aproximadamente 505 mil km² de área.
O volume de recursos fiscalizados, equivalente ao somatório dos valores de bônus de assinatura mínimo e dos valores equivalentes do Programa Exploratório Mínimo (PEM) ou Programa de Trabalho Inicial (PTI) , conforme o caso, ultrapassa a marca de R$ 15 bilhões.
Com base na experiência de atuação nas rodadas de licitações anteriores da Agência Nacional do Petróleo, Gás Natural e Biocombustíveis (ANP) e nos ciclos já realizados da Oferta Permanente sob o regime de concessão, o foco da análise da AudPetroleo, a partir de critérios de materialidade, relevância, oportunidade e risco, conduziu à delimitação do acompanhamento aos seguintes procedimentos: 
exame quanto à aderência do processo ao suporte normativo que rege os leilões de petróleo e gás natural, sob o aspecto formal;
análise de toda a documentação que precede a publicação do edital e seus anexos, incluindo a minuta contratual, considerando-se os elementos incorporados após a audiência pública, com especial atenção à definição dos parâmetros técnicos, econômicos e ambientais e aos critérios de julgamento das propostas;
análise, sob os aspectos procedimental e formal, da definição de objetos para o ciclo competitivo, assim como da realização da respectiva sessão pública de apresentação de ofertas e dos demais elementos atinentes ao julgamento das propostas, adjudicação do objeto e homologação do certame.
A presente fase do acompanhamento abrangeu, nos termos do artigo 3º da IN-TCU 81/2018, os estudos de viabilidade técnica, econômica e ambiental e as minutas do instrumento convocatório e respectivos anexos, devidamente consolidados com os resultados decorrentes das consultas e audiências públicas realizadas.
A AudPetroleo, considerando o escopo da fiscalização realizada até aqui, verificou o cumprimento dos dispositivos regulamentares aplicados à espécie e a consistência dos estudos e documentação encaminhados pela ANP, não tendo identificado ressalvas que demandem correções. 
Acompanho a percuciente análise e as respectivas conclusões da unidade instrutora, ante a profundidade e o detalhamento da análise empreendida. 
Os procedimentos adotados pela ANP seguiram metodologia já apreciada pelo Tribunal nas rodadas anteriores de OPC, a exemplo dos Acórdão 1819/2020-TCU-Plenário (Relator: Ministro Walton Alencar Rodrigues) e 2.070/2021-Plenário (Relator: Ministro Augusto Nardes) .
Destaco que todos os blocos constantes nesta edição da OPC foram objeto das devidas avaliações preliminares sobre possíveis restrições ambientais, e obtiveram concordância do Ministério de Minas e Energia e do Ministério do Meio Ambiente para sua oferta em licitação. 
Quanto à definição dos parâmetros técnicos e econômicos, também se constatou a manutenção dos critérios e das metodologias consolidados nas rodadas anteriores de licitações, e, em especial nas edições anteriores da Oferta Permanente de Concessão, com exceção de pontuais ajustes e simplificações, realizados com objetivo de incrementar a atratividade e a competividade do certame.
A mesma conclusão se obtém a partir da análise do conjunto documental, que abrange os estudos de viabilidade técnica, econômica e ambiental - consubstanciados em notas técnicas e outros instrumentos, que tratam da definição do objeto e dos parâmetros aplicáveis -, além das minutas do instrumento convocatório e respectivos anexos, incluindo as minutas dos instrumentos contratuais, devidamente consolidados com os resultados decorrentes das consultas e audiências públicas realizadas. À luz das análises já realizadas por esta Corte nas ofertas anteriores, não foi identificada a necessidade de promover ajustes.
Por todo o exposto, considero, sob o ponto de vista formal e dado o escopo definido para a análise, atendidos os aspectos de tempestividade, completude e suficiência técnica dos elementos apresentados por meio do acervo documental inerente ao certame.
Registro que as informações contidas neste processo são sensíveis, principalmente as que envolvem a forma de cálculo dos parâmetros técnicos e econômicos, de modo que a sua divulgação pode comprometer o sucesso e a competitividade do certame. Em razão disso, transcrevi, no relatório, a instrução de mérito da AudPetroleo com ajustes, visando cumprir a exigência de restrição dos dados classificados como sigilosos. Assim, embora não haja impedimentos à publicidade do presente voto, assim como do relatório precedente, deve-se manter a classificação de sigilo das demais peças que integram os autos.
Por fim, o processo deve ser restituído à unidade instrutora, para a continuidade da próxima etapa do acompanhamento.
Ante o exposto, VOTO pela adoção da minuta de acórdão que submeto à deliberação deste Colegiado.
TCU, Sala das Sessões, em 26 de abril de 2023.
JORGE OLIVEIRA 
Relator